ACORDAO-COMPLETO-2523367

ACÓRDÃO 2905/2022 ATA 18/2022 - SEGUNDA CÂMARA

VISTOS, relatados e discutidos estes autos de tomada de contas especial instaurada pela Agência Nacional do Cinema (Ancine) em desfavor de Scena Filmes Ltda. e de duas sócias-administradoras da empresa, Tizuka Yamasaki e Maria das Graças de Sena Silva, em razão da não comprovação da regular aplicação de recursos federais, captados por força do projeto cultural "Gaijin II" (Pronac 96-1527) ,
ACORDAM os Ministros do Tribunal de Contas da União, reunidos em sessão da Segunda Câmara, ante as razões expostas pelo Relator, em:
9.1. excluir da presente relação processual Ilya Yamasaki Deutsch Akiyoshi (XXX.353.328-XX) ;
9.2. com fundamento nos arts. 1º, inciso I, 16, inciso III, alíneas "b" e "c", e 19, da Lei 8.443/1992, julgar irregulares as contas de Tizuka Yamasaki (XXX.032.927-XX) , Maria das Graças de Sena Silva (XXX.974.788-XX) e Scena Filmes Ltda. (00.193.157/0001-80) , condenando-os ao pagamento do débito discriminado a seguir, atualizado monetariamente e acrescido dos juros de mora devidos, calculado desde a data de ocorrência indicada até sua efetiva quitação, na forma da legislação vigente, fixando o prazo de 15 (quinze) dias, a contar do recebimento da notificação, para que seja comprovado, perante este Tribunal, o recolhimento da quantia aos cofres da Agência Nacional do Cinema, nos termos do art. 23, inciso III, alínea "a", da referida Lei, c/c o art. 214, inciso III, alínea "a", do Regimento Interno do TCU:
	Data de ocorrência
	Valor histórico (R$) 

	30/4/2006
	290.537,82

	31/7/2003
	546,00

	5/4/2002
	100,00

	24/5/2002
	30,00

	3/1/2002
	30,00

	26/12/2001
	4.000,00

	26/12/2001
	9.779,52

	23/1/2002
	19.869,47

	2/7/2002
	998,28

	20/12/2001
	150,00

	28/12/2001
	190,00

	16/3/2005
	90,00

	16/5/2002
	68,00

	17/8/1998
	5,40

	10/2/2000
	4,50

	16/2/2002
	5,15

	12/4/2002
	7,36

	12/4/2002
	2,03

	12/4/2002
	1,26

	21/5/2002
	55,30

	3/6/2002
	5,87

	17/6/2003
	1,96

	15/8/2003
	18,00

	15/8/2003
	8,10

	15/8/2003
	12,42

	15/8/2003
	4,50

	15/8/2003
	6,90

	15/8/2003
	17,94

	15/8/2003
	11,70

	22/9/2004
	53,94

	22/9/2004
	41,00

	22/9/2004
	53,79

	4/1/2005
	26,40

	18/1/2005
	2,08

	26/10/2001
	4,40

	26/10/2001
	36,30

	26/10/2001
	1,65

	28/12/2001
	88,08

	1/2/2002
	5,13

	4/2/2002
	16,38

	18/2/2002
	5,38

	6/3/2002
	0,55

	18/4/2002
	566,69

	29/8/2003
	799,07

9.3. com fundamento no art. 26 da Lei 8.443/1992, autorizar, se requerido, o pagamento da importância devida em até 36 (trinta e seis) parcelas mensais e consecutivas, fixando o prazo de 15 (quinze) dias, a contar do recebimento da notificação, para que seja comprovado, perante este Tribunal, o recolhimento da primeira parcela, e de 30 (trinta) dias, a contar da parcela anterior, para que seja comprovado o recolhimento das demais parcelas, devendo incidir sobre cada valor mensal os devidos acréscimos legais, na forma prevista na legislação vigente, além de alertar que a falta de comprovação do recolhimento de qualquer parcela importará no vencimento antecipado do saldo devedor, nos termos do art. 217 do Regimento Interno do TCU;
9.4. com fundamento no art. 28 da Lei 8.443/1992, autorizar, desde logo, a cobrança judicial das dívidas, caso não atendida a notificação;
9.5. com fundamento no art. 16, § 3º, da Lei 8.443/1992, c/c art. 209, § 7º, do Regimento Interno do TCU, remeter cópia deste acórdão à Procuradoria da República no Rio de Janeiro, para adoção das medidas que entender cabíveis;
9.6. dar ciência deste acórdão à Agência Nacional do Cinema e aos responsáveis.

Tomada de Contas Especial (TCE) instaurada pela Agência Nacional do Cinema (Ancine) em razão da não comprovação da regular aplicação de recursos federais, captados por força do projeto cultural Gaijin II (Pronac 96-1527).

Segunda Câmara

Agência Nacional do Cinema.

3. Responsáveis: Maria das Graças de Sena Silva (XXX.974.788-XX); Scena Filmes Ltda (00.193.157/0001-80); Tizuka Yamasaki (XXX.032.927-XX).

13.1. Ministros presentes: Augusto Nardes (na Presidência), Bruno Dantas (Relator) e Antonio Anastasia.
13.2. Ministro-Substituto convocado: Marcos Bemquerer Costa.
13.3. Ministro-Substituto presente: André Luís de Carvalho.

BRUNO DANTAS

Por registrar as principais ocorrências dos autos até o momento, resumindo os fundamentos das peças acostadas, adoto como relatório, com os ajustes necessários, a instrução da secretaria responsável pela análise do processo (peça 270) , que contou com a anuência do corpo diretivo da unidade (peças 271 e 272) e do Ministério Público junto ao TCU (peça 273) :
"INTRODUÇÃO
1. Cuidam os autos de tomada de contas especial instaurada pela Agência Nacional do Cinema (Ancine) , em desfavor de Tizuka Yamasaki (CPF: XXX.032.927-XX) , Maria das Graças de Sena Silva (CPF: XXX.974.788-XX) e Scena Filmes Ltda. (CNPJ: 00.193.157/0001-80) , em razão de não comprovação da regular aplicação de recursos federais, captados por força do projeto cultural incentivado Pronac 96-1527, cujo nome é 'Gaijin II'.
HISTÓRICO
2. Em 21/3/2017, com fundamento na IN/TCU 71/2012, alterada pela IN/TCU 76/2016, na DN/TCU 155/2016 e na IN/Ancine 124/2015, a Diretoria Colegiada da Agência Nacional do Cinema autorizou a instauração da tomada de contas especial (peça 199) , caso a proponente não efetuasse o ressarcimento ao erário do dano tempestivamente, como de fato não ocorreu. O processo foi registrado no sistema e-TCE com o número 169/2018.
3. A Portaria MinC 154/1996 autorizou a captação do valor de apoio ao projeto, no período inicial de 23/9/1996 a 31/12/1996 (peça 5, p. 1, 2 e 5) , originalmente sob a reponsabilidade da sociedade empresária Villa Vitória Cinematográfica Ltda. (peças 1 e 3) , sucessivamente prorrogado até 30/5/2005 (peças 6, 7, 9, 27, 28, 37, 50, 80, 95, 102 e 114) , totalizando ao final R$ 8.171.649,20 (peça 103) , recaindo o prazo prorrogado para prestação de contas em 30/4/2006 (peça 136) .
4. Em 26/03/1997, publicou-se no Diário Oficial a Portaria MinC 49/1997 (peça 6) , prorrogando o prazo de captação do projeto e autorizando a mudança de proponente do projeto para a sociedade empresária Scena Filmes Ltda.
5. A empresa proponente sucessora captou recursos autorizados, no montante de R$ 8.312.755,90, conforme atestam os recibos (peças 8, 10-26, 29-36, 38, 40-48, 51-76, 81-89, 92, 97-100, 107-113, 115, 116, 119 e 122) e/ou extratos bancários (peças 49, 96 e 127-134) .
6. O fundamento para a instauração da Tomada de Contas Especial, conforme consignado na matriz de responsabilização elaborada pelo tomador de contas (peça 237) , foi a constatação das seguintes irregularidades: 
'Contrapartida obrigatória não comprovada integralmente conforme item 'a' da Deliberação de Diretoria Colegiada 424/2017.
Ausência parcial de documentação de prestação de contas dos recursos federais repassados conforme itens 'b', 'g' e 'h' da Deliberação de Diretoria Colegiada 424/2017.
Apresentação de documentação inidônea a título de comprovação de despesas conforme itens 'c' e 'i' da Deliberação de Diretoria Colegiada 424/2017.
Divergência total ou parcial entre a movimentação financeira e os documentos de despesa apresentados conforme item 'e' da Deliberação de Diretoria Colegiada 424/2017.
Realização de despesas em itens não permitidos ou incompatíveis com o objeto (despesas glosadas na Inspeção - multas / juros e bebidas alcoólicas) , conforme item 'f' da Deliberação de Diretoria Colegiada 424/2017.
Não devolução do saldo da conta específica conforme item 'd' da Deliberação de Diretoria Colegiada 424/2017.'
7. Os responsáveis arrolados na fase interna foram devidamente comunicados e, diante da ausência de justificativas suficientes para elidir as irregularidades e da não devolução dos recursos, instaurou-se a tomada de contas especial.
8. No relatório (peça 238) , o tomador de contas concluiu que o prejuízo importaria no valor original de R$ 328.258,32, imputando-se as responsabilidades em especial a partir do contrato social e respectivas alterações (peças 2, 39, 232 e 233) : Tizuka Yamasaki, sócia-administradora, no período de 1/7/1994 até o momento, na condição de dirigente; Maria das Graças de Sena Silva, também sócia-administradora, no período de 1/7/1994 a 27/6/2012, na condição de dirigente; Scena Filmes Ltda; e Ilya Yamasaki Deutsch Akiyoshi, igualmente sócio administrador, no período de 27/6/2012 até o momento, na condição de dirigente. 
9. Em 17/7/2020, a Controladoria-Geral da União emitiu o relatório de auditoria (peça 241) , em concordância com o relatório do tomador de contas. O certificado de auditoria e o parecer do dirigente do órgão de controle interno também concluíram pela irregularidade das presentes contas (peças 242 e 243) .
10. Em 29/7/2020, o ministro responsável pela área atestou haver tomado conhecimento das conclusões contidas no relatório e certificado de auditoria, bem como do parecer conclusivo do dirigente do órgão de controle interno, manifestando-se pela irregularidade das contas, e determinou o encaminhamento do processo ao Tribunal de Contas da União (peça 244) .
11. Na instrução inicial (peça 248) , analisando-se os documentos nos autos, concluiu-se pela necessidade de realização de citação para as seguintes irregularidades: 
11.1. Irregularidade 1: não comprovação do aporte integral da contrapartida pactuada no projeto incentivado (Pronac 96-1527, denominado 'Gaijin II') , conforme indicado no item 'a' da Deliberação de Diretoria Colegiada 424/2017 da Ancine.
11.1.1. Evidências da irregularidade: documentos técnicos presentes nas peças 187, 188, 189, 190, 198, 199 e 213.
11.1.2. Normas infringidas: art. 70, parágrafo único, da Constituição Federal de 1988; art. 93, do Decreto-lei 200, de 25 de fevereiro de 1967; art. 3º, II, e art. 25, II, da Lei 8.313/1991; arts.1º e 4º, § 2º, I, da Lei 8.685/1993; art. 10, § 1º, V, da Instrução Normativa ANCINE 21/2003; arts. 4º, II, e 44, VI, da Instrução Normativa ANCINE 22/2003. 
11.2. Débito relacionado aos responsáveis Scena Filmes Ltda. (CNPJ: 00.193.157/0001-80) , Tizuka Yamasaki (CPF: XXX.032.927-XX) e Maria das Graças de Sena Silva (CPF: XXX.974.788-XX) :
	Data de ocorrência
	Valor histórico (R$) 

	30/4/2006
	290.537,82

11.2.1. Cofre credor: Agência Nacional do Cinema.
11.2.2. Responsável: Maria das Graças de Sena Silva (CPF: XXX.974.788-XX) .
11.2.2.1. Conduta: não comprovar a aplicação dos recursos da contrapartida integral no objeto do instrumento em questão.
11.2.2.2. Nexo de causalidade: a não comprovação da aplicação integral dos recursos da contrapartida prevista resulta na utilização indevida de recursos federais para substituir as despesas que deveriam ser custeadas com os recursos da proponente, resultando em presunção de prejuízo ao erário.
11.2.2.3. Culpabilidade: não há excludentes de ilicitude, de culpabilidade e de punibilidade; é razoável supor que a responsável tinha consciência da ilicitude de sua conduta; era exigível conduta diversa da praticada, qual seja, aplicar os recursos da contrapartida na forma pactuada de forma integral. 
11.2.3. Responsável: Tizuka Yamasaki (CPF: XXX.032.927-XX) .
11.2.3.1. Conduta: não comprovar a aplicação dos recursos da contrapartida integral no objeto do instrumento em questão.
11.2.3.2. Nexo de causalidade: a não comprovação da aplicação integral dos recursos da contrapartida prevista resulta na utilização indevida de recursos federais para substituir as despesas que deveriam ser custeadas com os recursos da proponente, resultando em presunção de prejuízo ao erário.
11.2.3.3. Culpabilidade: não há excludentes de ilicitude, de culpabilidade e de punibilidade; é razoável supor que a responsável tinha consciência da ilicitude de sua conduta; era exigível conduta diversa da praticada, qual seja, aplicar os recursos da contrapartida na forma pactuada de forma integral. 
11.2.4. Responsável: Scena Filmes Ltda. (CNPJ: 00.193.157/0001-80) .
11.2.4.1. Conduta: não comprovar a aplicação dos recursos da contrapartida integral no objeto do instrumento em questão.
11.2.4.2. Nexo de causalidade: a não comprovação da aplicação integral dos recursos da contrapartida prevista resulta na utilização indevida de recursos federais para substituir as despesas que deveriam ser custeadas com os recursos da proponente, resultando em presunção de prejuízo ao erário.
11.2.4.3. Culpabilidade: não há excludentes de ilicitude, de culpabilidade e de punibilidade; é razoável supor que a responsável tinha consciência da ilicitude de sua conduta; era exigível conduta diversa da praticada, qual seja, aplicar os recursos da contrapartida na forma pactuada de forma integral. 
12. Encaminhamento: citação.
12.1. Irregularidade 2: ausência parcial de documentos fiscais na prestação de contas dos recursos federais geridos no âmbito do projeto incentivado, conforme indicado nos itens 'b', 'g' e 'h' da Deliberação de Diretoria Colegiada 424/2017 da Ancine.
12.1.1. Evidências da irregularidade: documentos técnicos presentes nas peças 187, 188, 189, 190, 198, 199 e 213.
12.1.2. Normas infringidas: art. 37, caput, c/c o art. 70, parágrafo único, da Constituição da República Federativa do Brasil; art. 93, do Decreto-lei 200/1967; art. 66, caput, do Decreto 93.872/1986; art. 3º, II, e art. 25, II, da Lei 8.313/1991; 1º, da Lei 8.685/1993; arts. 5º e 6º, 'caput', da Instrução Normativa ANCINE 21/2003; e art. 47, III, da Instrução Normativa ANCINE 22/2003.
12.2. Débitos relacionados aos responsáveis Scena Filmes Ltda. (CNPJ: 00.193.157/0001-80) , Tizuka Yamasaki (CPF: XXX.032.927-XX) e Maria das Graças de Sena Silva (CPF: XXX.974.788-XX) :
	Data de ocorrência
	Valor histórico (R$) 

	31/7/2003
	546,00

	5/4/2002
	100,00

	24/5/2002
	30,00

	3/1/2002
	30,00

	26/12/2001
	4.000,00

	26/12/2001
	9.779,52

	23/1/2002
	19.869,47

12.2.1. Cofre credor: Agência Nacional do Cinema.
12.2.2. Responsável: Maria das Graças de Sena Silva (CPF: XXX.974.788-XX) .
12.2.2.1. Conduta: apresentar de forma incompleta a documentação relativa à prestação de contas dos recursos federais geridos por meio do instrumento em questão.
12.2.2.2. Nexo de causalidade: a apresentação incompleta da documentação da prestação de contas impediu a comprovação da regular aplicação dos recursos federais captados, no âmbito do instrumento em questão, resultando em presunção de dano ao erário.
12.2.2.3. Culpabilidade: não há excludentes de ilicitude, de culpabilidade e de punibilidade; é razoável supor que a responsável tinha consciência da ilicitude de sua conduta; era exigível conduta diversa da praticada, qual seja, apresentar a prestação de contas contendo todos os documentos necessários à comprovação da regular aplicação dos recursos federais movimentados, conforme estabelecido nas normas aplicáveis. 
12.2.3. Responsável: Tizuka Yamasaki (CPF: XXX.032.927-XX) .
12.2.3.1. Conduta: apresentar de forma incompleta a documentação relativa à prestação de contas dos recursos federais geridos por meio do instrumento em questão.
12.2.3.2. Nexo de causalidade: a apresentação incompleta da documentação da prestação de contas impediu a comprovação da regular aplicação dos recursos federais captados, no âmbito do instrumento em questão, resultando em presunção de dano ao erário.
12.2.3.3. Culpabilidade: não há excludentes de ilicitude, de culpabilidade e de punibilidade; é razoável supor que a responsável tinha consciência da ilicitude de sua conduta; era exigível conduta diversa da praticada, qual seja, apresentar a prestação de contas contendo todos os documentos necessários à comprovação da regular aplicação dos recursos federais movimentados, conforme estabelecido nas normas aplicáveis. 
12.2.4. Responsável: Scena Filmes Ltda. (CNPJ: 00.193.157/0001-80) .
12.2.4.1. Conduta: apresentar de forma incompleta a documentação relativa à prestação de contas dos recursos federais geridos por meio do instrumento em questão.
12.2.4.2. Nexo de causalidade: a apresentação incompleta da documentação da prestação de contas impediu a comprovação da regular aplicação dos recursos federais captados, no âmbito do instrumento em questão, resultando em presunção de dano ao erário.
12.2.4.3. Culpabilidade: não há excludentes de ilicitude, de culpabilidade e de punibilidade; é razoável supor que a responsável tinha consciência da ilicitude de sua conduta; era exigível conduta diversa da praticada, qual seja, apresentar a prestação de contas contendo todos os documentos necessários à comprovação da regular aplicação dos recursos federais movimentados, conforme estabelecido nas normas aplicáveis. 
13. Encaminhamento: citação.
13.1. Irregularidade 3: apresentação de documentação inidônea a título de comprovação de despesas relativas ao projeto incentivado, referente a gastos não vinculados ao projeto, conforme indicado nos itens 'c' e 'i' da Deliberação de Diretoria Colegiada 424/2017 da Ancine.
13.1.1. Evidências da irregularidade: documentos técnicos presentes nas peças 187, 188, 189, 190, 198, 199 e 213.
13.1.2. Normas infringidas: art. 37, caput, c/c o art. 70, parágrafo único, da Constituição da República Federativa do Brasil; art. 93, do Decreto-lei 200/1967; art. 66, do Decreto 93.872/1986; art. 3º, II, e art. 25, II, da Lei 8.313/1991; e art. 6º, §1º, da Instrução Normativa ANCINE 21/2003.
13.2. Débitos relacionados aos responsáveis Scena Filmes Ltda. (CNPJ: 00.193.157/0001-80) , Tizuka Yamasaki (CPF: XXX.032.927-XX) e Maria das Graças de Sena Silva (CPF: XXX.974.788-XX) :
	Data de ocorrência
	Valor histórico (R$) 

	2/7/2002
	998,28

	20/12/2001
	150,00

	28/12/2001
	190,00

13.2.1. Cofre credor: Agência Nacional do Cinema.
13.2.2. Responsável: Maria das Graças de Sena Silva (CPF: XXX.974.788-XX) .
13.2.2.1. Conduta: apresentar documentação inidônea a título de comprovação de despesas relativas ao instrumento em questão.
13.2.2.2. Nexo de causalidade: a apresentação de documento inidôneo a título de comprovação de despesa, no âmbito do instrumento em questão, impede a demonstração do nexo causal entre a referida despesa e o cumprimento do objeto acordado e, consequentemente, resulta em presunção de prejuízo ao erário.
13.2.2.3. Culpabilidade: não há excludentes de ilicitude, de culpabilidade e de punibilidade; é razoável supor que a responsável tinha consciência da ilicitude de sua conduta; era exigível conduta diversa da praticada, qual seja, apresentar documentação idônea a título de comprovar as despesas relativas ao instrumento. 
13.2.3. Responsável: Tizuka Yamasaki (CPF: XXX.032.927-XX) .
13.2.3.1. Conduta: apresentar documentação inidônea a título de comprovação de despesas relativas ao instrumento em questão.
13.2.3.2. Nexo de causalidade: a apresentação de documento inidôneo a título de comprovação de despesa, no âmbito do instrumento em questão, impede a demonstração do nexo causal entre a referida despesa e o cumprimento do objeto acordado e, consequentemente, resulta em presunção de prejuízo ao erário.
13.2.3.3. Culpabilidade: não há excludentes de ilicitude, de culpabilidade e de punibilidade; é razoável supor que a responsável tinha consciência da ilicitude de sua conduta; era exigível conduta diversa da praticada, qual seja, apresentar documentação idônea a título de comprovar as despesas relativas ao instrumento. 
13.2.4. Responsável: Scena Filmes Ltda. (CNPJ: 00.193.157/0001-80) .
13.2.4.1. Conduta: apresentar documentação inidônea a título de comprovação de despesas relativas ao instrumento em questão.
13.2.4.2. Nexo de causalidade: a apresentação de documento inidôneo a título de comprovação de despesa, no âmbito do instrumento em questão, impede a demonstração do nexo causal entre a referida despesa e o cumprimento do objeto acordado e, consequentemente, resulta em presunção de prejuízo ao erário.
13.2.4.3. Culpabilidade: não há excludentes de ilicitude, de culpabilidade e de punibilidade; é razoável supor que a responsável tinha consciência da ilicitude de sua conduta; era exigível conduta diversa da praticada, qual seja, apresentar documentação idônea a título de comprovar as despesas relativas ao instrumento. 
14. Encaminhamento: citação.
14.1. Irregularidade 4: divergência parcial entre a movimentação financeira e os documentos de despesa apresentados, no âmbito do projeto incentivado, conforme indicado no item 'e' da Deliberação de Diretoria Colegiada 424/2017 da Ancine.
14.1.1. Evidências da irregularidade: documentos técnicos presentes nas peças 187, 188, 189, 190, 198, 199 e 213.
14.1.2. Normas infringidas: art. 37, caput, c/c o art. 70, parágrafo único, da Constituição da República Federativa do Brasil; art. 93, do Decreto-lei 200/1967; art. 66, do Decreto 93.872/1986; art. 3º, II, e art. 25, II, da Lei 8.313/1991; 1º, da Lei 8.685/1993; e art. 7º, II, cc art. 10, IV, da Instrução Normativa ANCINE 21/2003.
14.2. Débitos relacionados aos responsáveis Scena Filmes Ltda. (CNPJ: 00.193.157/0001-80) , Tizuka Yamasaki (CPF: XXX.032.927-XX) e Maria das Graças de Sena Silva (CPF: XXX.974.788-XX) :
	Data de ocorrência
	Valor histórico (R$) 

	16/3/2005
	90,00

	16/5/2002
	68,00

14.2.1. Cofre credor: Agência Nacional do Cinema.
14.2.2. Responsável: Maria das Graças de Sena Silva (CPF: XXX.974.788-XX) .
14.2.2.1. Conduta: apresentar comprovantes de despesas sem correspondência com a movimentação financeira dos recursos federais geridos no âmbito do instrumento em questão.
14.2.2.2. Nexo de causalidade: a apresentação de comprovantes de despesas sem correspondência com a movimentação financeira dos recursos federais geridos, no âmbito do instrumento em questão, impediu o estabelecimento do nexo causal entre os referidos recursos e as despesas apresentadas, resultando na impugnação dessas despesas e, consequentemente, em presunção de dano ao erário.
14.2.2.3. Culpabilidade: não há excludentes de ilicitude, de culpabilidade e de punibilidade; é razoável supor que a responsável tinha consciência da ilicitude de sua conduta; era exigível conduta diversa da praticada, qual seja, comprovar a compatibilidade entre as despesas realizadas e a movimentação financeira dos recursos federais geridos no âmbito do instrumento. 
14.2.3. Responsável: Tizuka Yamasaki (CPF: XXX.032.927-XX) .
14.2.3.1. Conduta: apresentar comprovantes de despesas sem correspondência com a movimentação financeira dos recursos federais geridos no âmbito do instrumento em questão.
14.2.3.2. Nexo de causalidade: a apresentação de comprovantes de despesas sem correspondência com a movimentação financeira dos recursos federais geridos, no âmbito do instrumento em questão, impediu o estabelecimento do nexo causal entre os referidos recursos e as despesas apresentadas, resultando na impugnação dessas despesas e, consequentemente, em presunção de dano ao erário.
14.2.3.3. Culpabilidade: não há excludentes de ilicitude, de culpabilidade e de punibilidade; é razoável supor que a responsável tinha consciência da ilicitude de sua conduta; era exigível conduta diversa da praticada, qual seja, comprovar a compatibilidade entre as despesas realizadas e a movimentação financeira dos recursos federais geridos no âmbito do instrumento. 
14.2.4. Responsável: Scena Filmes Ltda. (CNPJ: 00.193.157/0001-80) .
14.2.4.1. Conduta: apresentar comprovantes de despesas sem correspondência com a movimentação financeira dos recursos federais geridos no âmbito do instrumento em questão.
14.2.4.2. Nexo de causalidade: a apresentação de comprovantes de despesas sem correspondência com a movimentação financeira dos recursos federais geridos, no âmbito do instrumento em questão, impediu o estabelecimento do nexo causal entre os referidos recursos e as despesas apresentadas, resultando na impugnação dessas despesas e, consequentemente, em presunção de dano ao erário.
14.2.4.3. Culpabilidade: não há excludentes de ilicitude, de culpabilidade e de punibilidade; é razoável supor que a responsável tinha consciência da ilicitude de sua conduta; era exigível conduta diversa da praticada, qual seja, comprovar a compatibilidade entre as despesas realizadas e a movimentação financeira dos recursos federais geridos no âmbito do instrumento. 
15. Encaminhamento: citação.
15.1. Irregularidade 5: realização de despesas em itens não permitidos ou incompatíveis com o objeto do projeto incentivado (despesas glosadas em sede de inspeção - multas/juros e/ou bebidas alcoólicas) , conforme indicado no item 'f' da Deliberação de Diretoria Colegiada 424/2017 da Ancine.
15.1.1. Evidências da irregularidade: documentos técnicos presentes nas peças 187, 188, 189, 190, 198, 199 e 213.
15.1.2. Normas infringidas: art. 37, caput, c/c o art. 70, parágrafo único, da Constituição da República Federativa do Brasil; art. 93, do Decreto-lei 200/1967; art. 66, do Decreto 93.872/1986; art. 3º, II, e art. 25, II, da Lei 8.313/1991; 1º, da Lei 8.685/1993; e art. 10, III, da Instrução Normativa ANCINE 21/2003. 
15.2. Débitos relacionados aos responsáveis Scena Filmes Ltda. (CNPJ: 00.193.157/0001-80) , Tizuka Yamasaki (CPF: XXX.032.927-XX) e Maria das Graças de Sena Silva (CPF: XXX.974.788-XX) :
	Data de ocorrência
	Valor histórico (R$) 

	17/8/1998
	5,40

	10/2/2000
	4,50

	16/2/2002
	5,15

	12/4/2002
	7,36

	12/4/2002
	2,03

	12/4/2002
	1,26

	21/5/2002
	55,30

	3/6/2002
	5,87

	17/6/2003
	1,96

	15/8/2003
	18,00

	15/8/2003
	8,10

	15/8/2003
	12,42

	15/8/2003
	4,50

	15/8/2003
	6,90

	15/8/2003
	17,94

	15/8/2003
	11,70

	22/9/2004
	53,94

	22/9/2004
	41,00

	22/9/2004
	53,79

	4/1/2005
	26,40

	18/1/2005
	2,08

	26/10/2001
	4,40

	26/10/2001
	36,30

	26/10/2001
	1,65

	28/12/2001
	88,08

	1/2/2002
	5,13

	4/2/2002
	16,38

	18/2/2002
	5,38

	6/3/2002
	0,55

15.2.1. Cofre credor: Agência Nacional do Cinema.
15.2.2. Responsável: Maria das Graças de Sena Silva (CPF: XXX.974.788-XX) .
15.2.2.1. Conduta: realizar despesas na execução do instrumento em questão em itens não permitidos e/ou incompatíveis com o objeto aprovado.
15.2.2.2. Nexo de causalidade: a utilização de recursos federais, no âmbito do instrumento em questão, para o custeio de itens não permitidos e/ou incompatíveis com o objeto aprovado implica a impugnação das referidas despesas e, consequentemente, em dano ao erário.
15.2.2.3. Culpabilidade: não há excludentes de ilicitude, de culpabilidade e de punibilidade; é razoável supor que a responsável tinha consciência da ilicitude de sua conduta; era exigível conduta diversa da praticada, qual seja, aplicar os recursos federais exclusivamente em itens permitidos ou compatíveis com o objeto aprovado. 
15.2.3. Responsável: Tizuka Yamasaki (CPF: XXX.032.927-XX) .
15.2.3.1. Conduta: realizar despesas na execução do instrumento em questão em itens não permitidos e/ou incompatíveis com o objeto aprovado.
15.2.3.2. Nexo de causalidade: a utilização de recursos federais, no âmbito do instrumento em questão, para o custeio de itens não permitidos e/ou incompatíveis com o objeto aprovado implica a impugnação das referidas despesas e, consequentemente, em dano ao erário.
15.2.3.3. Culpabilidade: não há excludentes de ilicitude, de culpabilidade e de punibilidade; é razoável supor que a responsável tinha consciência da ilicitude de sua conduta; era exigível conduta diversa da praticada, qual seja, aplicar os recursos federais exclusivamente em itens permitidos ou compatíveis com o objeto aprovado. 
15.2.4. Responsável: Scena Filmes Ltda. (CNPJ: 00.193.157/0001-80) .
15.2.4.1. Conduta: realizar despesas na execução do instrumento em questão em itens não permitidos e/ou incompatíveis com o objeto aprovado.
15.2.4.2. Nexo de causalidade: a utilização de recursos federais, no âmbito do instrumento em questão, para o custeio de itens não permitidos e/ou incompatíveis com o objeto aprovado implica a impugnação das referidas despesas e, consequentemente, em dano ao erário.
15.2.4.3. Culpabilidade: não há excludentes de ilicitude, de culpabilidade e de punibilidade; é razoável supor que a responsável tinha consciência da ilicitude de sua conduta; era exigível conduta diversa da praticada, qual seja, aplicar os recursos federais exclusivamente em itens permitidos ou compatíveis com o objeto aprovado. 
16. Encaminhamento: citação.
16.1. Irregularidade 6: não devolução do saldo remanescente da conta específica do projeto incentivado, conforme indicado no item 'd' da Deliberação de Diretoria Colegiada 424/2017 da Ancine.
16.1.1. Evidências da irregularidade: documentos técnicos presentes nas peças 187, 188, 189, 190, 198, 199 e 213.
16.1.2. Normas infringidas: art. 37, caput, c/c o art. 70, parágrafo único, da Constituição da República Federativa do Brasil; art. 93, do Decreto-lei 200/1967; art. 66, do Decreto 93.872/1986; art. 3º, II, e art. 25, II, da Lei 8.313/1991; 1º, da Lei 8.685/1993; art. 5, X, da Instrução Normativa ANCINE 21/2003; e art. 53, da Instrução Normativa ANCINE 22/2003.
16.2. Débitos relacionados aos responsáveis Scena Filmes Ltda. (CNPJ: 00.193.157/0001-80) , Tizuka Yamasaki (CPF: XXX.032.927-XX) e Maria das Graças de Sena Silva (CPF: XXX.974.788-XX) :
	Data de ocorrência
	Valor histórico (R$) 

	18/4/2002
	566,69

	29/8/2003
	799,07

16.2.1. Cofre credor: Agência Nacional do Cinema.
16.2.2. Responsável: Maria das Graças de Sena Silva (CPF: XXX.974.788-XX) .
16.2.2.1. Conduta: deixar de devolver o saldo remanescente atualizado de conta específica do instrumento em questão.
16.2.2.2. Nexo de causalidade: a não devolução do saldo financeiro remanescente da conta específica do instrumento em questão caracteriza apropriação indevida de verbas federais, resultando em dano ao erário.
16.2.2.3. Culpabilidade: não há excludentes de ilicitude, de culpabilidade e de punibilidade; é razoável supor que a responsável tinha consciência da ilicitude de sua conduta; era exigível conduta diversa da praticada, qual seja, restituir saldos financeiros remanescentes na conta específica do ajuste, com base no valor atualizado. 
16.2.3. Responsável: Tizuka Yamasaki (CPF: XXX.032.927-XX) .
16.2.3.1. Conduta: deixar de devolver o saldo remanescente atualizado de conta específica do instrumento em questão.
16.2.3.2. Nexo de causalidade: a não devolução do saldo financeiro remanescente da conta específica do instrumento em questão caracteriza apropriação indevida de verbas federais, resultando em dano ao erário.
16.2.3.3. Culpabilidade: não há excludentes de ilicitude, de culpabilidade e de punibilidade; é razoável supor que a responsável tinha consciência da ilicitude de sua conduta; era exigível conduta diversa da praticada, qual seja, restituir saldos financeiros remanescentes na conta específica do ajuste, com base no valor atualizado. 
16.2.4. Responsável: Scena Filmes Ltda. (CNPJ: 00.193.157/0001-80) .
16.2.4.1. Conduta: deixar de devolver o saldo remanescente atualizado de conta específica do instrumento em questão.
16.2.4.2. Nexo de causalidade: a não devolução do saldo financeiro remanescente da conta específica do instrumento em questão caracteriza apropriação indevida de verbas federais, resultando em dano ao erário.
16.2.4.3. Culpabilidade: não há excludentes de ilicitude, de culpabilidade e de punibilidade; é razoável supor que a responsável tinha consciência da ilicitude de sua conduta; era exigível conduta diversa da praticada, qual seja, restituir saldos financeiros remanescentes na conta específica do ajuste, com base no valor atualizado. 
17. Encaminhamento: citação.
18. Apesar de o tomador de contas haver incluído Ilya Yamasaki Deutsch Akiyoshi como responsável neste processo, após análise realizada sobre a documentação acostada aos autos, concluiu-se que sua responsabilidade deve ser excluída, uma vez que não há evidências de que tenha tido participação nas irregularidades aqui verificadas, conforme o explicado no item 19 da instrução inicial (peça 248, p. 4) . 
19. O exame técnico processado naquela instrução (peça 45, p. 4-15) , trouxe informações relevantes sobre o caso concreto:
a) conforme apontado adiante, no subitem '. Avaliação de Viabilidade do Exercício do Contraditório e Ampla Defesa', a responsável Maria das Graças de Sena Silva somente foi pessoalmente notificada após o transcurso de mais de dez anos desde o fato gerador, cabendo então avaliar, na presente instrução acerca do mérito, se, no caso concreto, efetivamente houve comprometimento do exercício dos direitos de ampla defesa e do contraditório por parte da referida responsável;
b) no tocante às diversas parcelas de débitos identificadas, mediante o Despacho Nº 361-E/2017/SFO/ CPC, de 30/6/2017 (peça 213) , detalhou-se cada data de despesa, com os respectivos credores e título de crédito, correspondentes a cada item impugnado na deliberação que reprovou a prestação de contas, e desse modo orientou a quantificação do dano contida no relatório do tomador de contas (peça 238) ;
c) a citada Deliberação de Diretoria Colegiada (DDC) 424/2017, proferida em 21/3/2017 (peça 199) , manteve a reprovação parcial da prestação de contas final do projeto decidida na DDC 624-E/2016 (peça 190) , ratificando em sua letra 'a', dentre outros pontos impugnados de menor materialidade (irregularidades 2 a 6) , novamente a imputação da necessidade de ser saneada a falta de integralização total da contrapartida devida no projeto (irregularidade 1) ;
d) a DDC 624-E/2016, por seu turno, foi adotada com base no Despacho 188/2016/CPC/SFO/ANCINE, de 30/5/2016 (peça 189) . Conforme se reproduziu no Despacho 188/2016 (p. 1) , as glosas foram todas discriminadas na tabela do item 3.2 da conclusão do Relatório de Análise Financeira (RAF) n° 304/2015 - Conclusivo - PC FINAL (peças 187 e 188) . 
20. Em cumprimento ao pronunciamento da unidade (peça 250) , foram efetuadas citações dos responsáveis, nos moldes adiante:
a)  Tizuka Yamasaki - promovida a citação da responsável, conforme delineado adiante:
	Comunicação: Ofício 36503/2021 - TCU/Seproc (peça 256) 
Data da Expedição: 11/8/2021
Data da Ciência: 17/8/2021 (peça 258) 
Nome Recebedor: Tizuka Yamasaki
Observação: Ofício enviado para o endereço do responsável, conforme pesquisa na base de dados  no sistema da Receita Federal, custodiada pelo TCU (peça 251) .
Fim do prazo para a defesa: 1/9/2021
	
b)  Maria das Graças de Sena Silva - promovida a citação da responsável, conforme delineado adiante:
	Comunicação: Ofício 36504/2021 - TCU/Seproc (peça 255) 
Data da Expedição: 11/8/2021
Data da Ciência: 13/8/2021 (peça 257) 
Nome Recebedor: Vinicius Duarte
Observação: Ofício enviado para o endereço do responsável, conforme pesquisa na base de dados  no sistema da Receita Federal, custodiada pelo TCU (peça 252) .
Fim do prazo para a defesa: 28/8/2021
	
c)  Scena Filmes Ltda. - promovida a citação do responsável, conforme delineado adiante:
	Comunicação: Ofício 36506/2021 - TCU/Seproc (peça 254) 
Data da Expedição: 11/8/2021
Data da Ciência: 23/8/2021 (peça 259) , atestada mediante pedido de prorrogação que faz referência ao referido ofício 
Nome do autor do pedido: Flávio Pougy (representante constituído à peça 260, mediante procuração da proponente de 23/8/2021)  
Observação: Ofício enviado para o endereço do responsável, conforme pesquisa na base de dados  no sistema da Receita Federal, custodiada pelo TCU (peça 253) .
Fim do prazo para a defesa: 7/9/2021
	
21. Conforme Despacho de Conclusão das Comunicações Processuais (peça 268) , as providências inerentes às comunicações processuais foram concluídas. 
22. Transcorrido o prazo regimental, as responsáveis Tizuka Yamasaki, Maria das Graças de Sena Silva e Scena Filmes Ltda. apresentaram defesa conjunta em 16/9/2021 (alegações à peça 266 e anexos às peças 267) , que será analisada adiante na seção Exame Técnico.
ANÁLISE DOS PRESSUPOSTOS DE PROCEDIBILIDADE DA IN/TCU 71/2012
Avaliação de Viabilidade do Exercício do Contraditório e Ampla Defesa
23. Verifica-se que não houve o transcurso de mais de dez anos desde o fato gerador sem que tenha havido a notificação dos responsáveis pela autoridade administrativa federal competente (art. 6º, inciso II, c/c art. 19 da IN/TCU 71/2012, modificada pela IN/TCU 76/2016) , com exceção da responsável Maria das Graças de Sena Silva, uma vez que o fato gerador da irregularidade sancionada ocorreu em 30/4/2006, correspondente ao término do prazo para apresentação da devida prestação de contas, e os responsáveis foram notificados sobre as irregularidades pela autoridade administrativa competente conforme abaixo:
23.1. Tizuka Yamasaki, por meio do ofício acostado à peça 141, recebido em 24/7/2006, conforme AR (peça 140) .
23.2. Maria das Graças de Sena Silva, por meio do edital acostado à peça 220, publicado em 27/4/2018.
23.3. Scena Filmes Ltda., por meio do ofício acostado às peças 154-155, recebido conforme resposta da proponente datada de 28/10/2010 (peças 160-162) ; por meio do ofício acostado à peça 192, recebido em 26/9/2016, conforme AR (peça 191) .
Valor de Constituição da TCE. 
24. Verifica-se, ainda, que o valor atualizado do débito apurado (sem juros) em 1/1/2017 é de R$ 638.322,86, portanto superior ao limite mínimo de R$ 100.000,00, na forma estabelecida conforme os arts. 6º, inciso I, e 19 da IN/TCU 71/2012, modificada pela IN/TCU 76/2016. 
OUTROS PROCESSOS/DÉBITOS NOS SISTEMAS DO TCU COM OS MESMOS RESPONSÁVEIS
25. Informa-se que foi encontrado processo no Tribunal com os mesmos responsáveis:
	Responsável
	Processos

	Tizuka Yamasaki
	Processo 039.565/2020-3 [TCE, aberto, 'TCE instaurada pelo (a) Agência Nacional do Cinema em razão de Não comprovação da regular aplicação dos recursos repassados pela União, Lei do Audiovisual, que teve por objeto Gaijin II - Distribuição (projeto que tinha por objetivo distribuir o filme no mercado cinematográfico brasileiro e nas demais janelas (vídeo, dvd etc) , além de possibilitar a comercialização da obra) . (nº da TCE no sistema: 183/2018) ']
Processo 025.840/2020-7 [TCE, aberto, 'TCE instaurada pelo (a) Agência Nacional do Cinema em razão de Não comprovação da regular aplicação dos recursos repassados pela União, Lei nº 8.685/1993 (Lei do Audiovisual) , que teve por objeto Trata-se de um filme de longa metragem de ficção com lendas e histórias que compõem a diversificada cultura brasileira (nº da TCE no sistema: 2185/2018) ']

	Maria das Graças de Sena Silva
	Processo 039.565/2020-3 [TCE, aberto, 'TCE instaurada pelo (a) Agência Nacional do Cinema em razão de Não comprovação da regular aplicação dos recursos repassados pela União, Lei do Audiovisual, que teve por objeto Gaijin II - Distribuição (projeto que tinha por objetivo distribuir o filme no mercado cinematográfico brasileiro e nas demais janelas (vídeo, dvd etc) , além de possibilitar a comercialização da obra) . (nº da TCE no sistema: 183/2018) ']
Processo 025.840/2020-7 [TCE, aberto, 'TCE instaurada pelo (a) Agência Nacional do Cinema em razão de Não comprovação da regular aplicação dos recursos repassados pela União, Lei nº 8.685/1993 (Lei do Audiovisual) , que teve por objeto Trata-se de um filme de longa metragem de ficção com lendas e histórias que compõem a diversificada cultura brasileira (nº da TCE no sistema: 2185/2018) ']

	Scena Filmes Ltda.
	Processo 039.565/2020-3 [TCE, aberto, 'TCE instaurada pelo (a) Agência Nacional do Cinema em razão de Não comprovação da regular aplicação dos recursos repassados pela União, Lei do Audiovisual, que teve por objeto Gaijin II - Distribuição (projeto que tinha por objetivo distribuir o filme no mercado cinematográfico brasileiro e nas demais janelas (vídeo, dvd etc) , além de possibilitar a comercialização da obra) . (nº da TCE no sistema: 183/2018) ']
Processo 025.840/2020-7 [TCE, aberto, 'TCE instaurada pelo (a) Agência Nacional do Cinema em razão de Não comprovação da regular aplicação dos recursos repassados pela União, Lei nº 8.685/1993 (Lei do Audiovisual) , que teve por objeto Trata-se de um filme de longa metragem de ficção com lendas e histórias que compõem a diversificada cultura brasileira (nº da TCE no sistema: 2185/2018) ']

26. A título de informação, registramos que o supracitado TC Processo 039.565/2020-3 é uma TCE referente à mesma obra cinematográfica tratada nos presentes autos, mas que se atém especificamente ao verificado no projeto de distribuição do filme em questão (Pronac nº 01-4563) . Possui exatamente os mesmos responsáveis arrolados, como se pôde observar na tabela acima, e está em apreciação na relatoria da proposta de mérito formulada naquele feito, na presente data. 
27. A tomada de contas especial está, assim, devidamente constituída e em condição de ser instruída.
EXAME TÉCNICO
Da defesa das responsáveis Tizuka Yamasaki, Maria das Graças de Sena Silva e Scena Filmes Ltda.
28. Conforme o mencionado, as responsáveis Tizuka Yamasaki, Maria das Graças de Sena Silva e Scena Filmes Ltda. apresentaram defesa de forma conjunta (alegações à peça 266 e anexos à peça 267) , que passa a ser analisada em seguida:
29. Argumentos de ordem processual preliminar (peça 266, p. 4-6, 14-16 e 17) :
29.1. A defesa apresenta alegações acerca 'da prescrição da pretensão punitiva do TCU' (peça 266, p. 4-6) , argumentando-se em suma que:
a) é fundamental que se observe a notória prescrição da pretensão punitiva presente neste processo, conforme expressamente atestado na própria instrução deste Tribunal  (item 27 da peça 248, p. 16) : 'No caso em exame, ocorreu a prescrição, uma vez que a última irregularidade sancionável ocorreu em 30/4/2006 e o ato de ordenação da citação ainda não ocorreu até 06/7/2021';
b) aquela instrução cita o precedente do TCU (Acórdão 1441/2016-TCU-Plenário, Relator Min. Benjamin Zymler) , que uniformizou a jurisprudência acerca da prescrição da pretensão punitiva da Corte de Contas, subordinando-a ao prazo geral de prescrição de 10 anos previsto no art. 205 do Código Civil, contado da data de ocorrência da irregularidade sancionada, nos termos do art. 189 da referida norma;
c) de fato, a proponente, assim como suas sócias, somente foi citada por este Tribunal em agosto de 2021, quinze anos após a ocorrência das supostas irregularidades, dezoito anos após a entrega da primeira prestação de contas e vinte e cinco anos após o início da execução do projeto Pronac nº 96-1527;
d) a prescrição é a perda da proteção jurídica relativa ao direito pelo decurso de prazo, ou seja, ela tem como objetivo repreender a inércia e negligência do titular do direito. Existe para evitar instabilidades nas relações sociais e assegurar a observância da segurança jurídica. A previsão de prescrição no âmbito administrativo tem por objetivo dar fim aos embaraços a que são submetidos os administrados diante de inquéritos e processos administrativos iniciados muitos anos após a prática dos atos que deram origem aos supracitados procedimentos;
e) nesse sentido e atento ao princípio da segurança jurídica, inerente a qualquer processo judicial ou administrativo, este Tribunal firmou o entendimento da necessária prescrição da pretensão punitiva do TCU quando decorridos 10 anos da ocorrência da irregularidade sancionada, o que se deu no presente caso;
f) cabe ressaltar, ademais, que o entendimento deste Tribunal se encontra em absoluta consonância com o posicionamento do Supremo Tribunal Federal - STF, firmado no RE 636886 AL, de relatoria do Ministro Alexandre de Moraes, no qual a suprema Corte firmou o entendimento de que: 'somente são imprescritíveis as ações de ressarcimento ao erário fundadas na prática de ato de improbidade administrativa doloso tipificado na Lei de Improbidade Administrativa - Lei 8.429/1992';
g) na oportunidade, o STF esclareceu que a prescritibilidade é regra no Direito brasileiro e exigência dos princípios da segurança jurídica e do devido processo legal, tendo por objetivo garantir efetiva e real proteção contra o exercício do arbítrio, bem como a imposição de restrições substanciais ao poder do Estado em relação à liberdade e à propriedade individuais, entre as quais a impossibilidade de permanência infinita do poder persecutório do Estado, conforme elucida a ementa do julgado transcrita (peça 266, p. 5-6) ;
h) assim, impõe-se a declaração da prescrição da pretensão punitiva deste Tribunal em relação ao Pronac 96-1527, conforme constatada expressamente na instrução inicial deste processo (item 27 da peça 248) .
29.2. A defesa apresenta, também, alegações de ordem acerca da tese da impossibilidade de análise de culpa das sócias, decorrente de precedente da jurisprudência do STF acerca da desconsideração da personalidade jurídica, argumentando-se em prol da exclusão da responsabilidade das dirigentes com a seguinte argumentação (peça 266, p. 14-16) :
a) o direcionamento desta Tomada de Contas Especial para a atual sócia Tizuka Yamazaki e para a ex-sócia Maria das Graças Sena Silva não possui fundamento legal, além de ir de encontro ao mais atual entendimento do Supremo Tribunal Federal. Conforme é sabido, a desconsideração da personalidade jurídica requer o preenchimento dos requisitos previstos no artigo 50 do Código Civil, o que não ocorreu no caso em questão, vez que não há qualquer comprovação de desvio de finalidade da empresa Scena Filmes nem confusão patrimonial entre esta e suas sócias à época;
b) a lei atribui apenas ao Poder Judiciário a competência para determinar essa medida excepcional, sendo ilegal a realização de tal medida fora do âmbito do devido processo legal. Segundo a Doutrina sobre o tema que menciona (peça 266, p. 14) , seja no Código Civil (art. 50) , seja no Código de Processo Civil, a superação da personalidade jurídica constitui matéria reservada à competência jurisdicional (em sentido absolutamente estrito) ;
c) essa também é a conclusão do Supremo Tribunal Federal, que já determinou a suspensão da medida de desconsideração da personalidade jurídica impetrada por este TCU, alegando 'a ausência de pronunciamento colegiado do Supremo definindo a viabilidade da medida em âmbito administrativo, sem respaldo normativo expresso e sem abertura de contraditório prévio.' (MS 35506, de relatoria do Ministro Marco Aurélio, e MS 32.494, de relatoria do Ministro Celso de Mello) ;
d) por fim, o STF, em 2020, consolidou o entendimento que já vinha sendo construído naquela Corte no sentido de que não há, no âmbito do processo de tomada de contas realizado no TCU, a possibilidade de perquirição de culpa ou dolo, vez que se trata de julgamento de contas e não de pessoas (Recurso Extraordinário 636.886 AL - STF - Relator Ministro Alexandre de Moraes - 20/04/2020) , conforme se observa no trecho do voto transcrito (peça 266, p. 15) ;
e) diante da elucidação dada pelo STF, resta sem fundamento a alegação imputada às dirigentes de que 'é razoável supor que a responsável tinha consciência da ilicitude de sua conduta' e de que 'era exigível conduta diversa', vez que sequer compete a esta Corte de Contas a análise de culpa ou dolo de pessoas físicas;
f) em se tratando do ato excepcional que é a desconsideração da personalidade jurídica, apenas permitida em casos expressos em lei, não há espaço para 'suposições', mas apenas para provas contundentes, apreciadas no âmbito do Poder Judiciário, onde será possível garantir os direitos fundamentais à ampla defesa e ao contraditório. Assim, faz-se medida necessária a exclusão da atual sócia Tizuka Yamazaki e da ex-sócia Maria das Graças Sena Silva do polo passivo do presente processo.
29.3. A defesa terminou com o seguinte requerimento de ordem preliminar, dentre outros de natureza diversa (peça 266, p. 17) : '1. A declaração da prescrição da pretensão punitiva deste Tribunal em relação ao Pronac nº 96-1527, nos termos aqui apontados, com a consequente extinção do processo sem resolução do mérito'.
30. Análise dos argumentos de ordem processual preliminar: 
30.1. No tocante à alegação de 'prescrição da pretensão punitiva deste Tribunal', cabe observar que a própria defesa registra que a instrução inicial desta Unidade Técnica já reconheceu sua incidência processual (item 27 da peça 248, p. 16) . Assim, entendemos que a defesa pretendia alegar a prescrição da pretensão de ressarcimento ao erário (que não tem natureza punitiva) , tendo em vista inclusive a referência que efetuou à deliberação do Supremo Tribunal Federal no RE 636.886.
30.2. E sobre isso, quanto à alegação que se depreende acerca da suposta prescrição da pretensão de ressarcimento ao erário, entendemos que não merece prosperar.
30.3. De fato, o Supremo Tribunal Federal, no Recurso Extraordinário - RE 636.886, fixou a tese, com repercussão geral reconhecida, de que 'é prescritível a pretensão de ressarcimento ao erário fundada em decisão de Tribunal de Contas' (Tema 899) . Em que pese o questionamento acerca da abrangência da tese ali firmada, no sentido de que se circunscreveria apenas ao processo de execução da condenação imposta pelo TCU (ou seja, inaplicável à pretensão de ressarcimento exercida no processo 'conhecimento' da TCE) , verifica-se que o STF, por meio de decisões prolatadas pelas suas duas turmas, tem decidido de forma reiterada que se aplica o prazo prescricional de 5 anos previsto na Lei 9.873/1999 às pretensões sancionatória e ressarcitória a cargo do Tribunal de Contas da União.
30.4. Seja por aplicação direta ou por analogia, a orientação sufragada é no sentido de que o prazo de 5 anos é compatível com a tese de que a ação e a execução prescrevem no mesmo prazo (Súmula 150 do STF) , bem como com o fato de que a Lei 9.873/1999 - que regulamenta o exercício de ação punitiva pela Administração Pública Federal, direta e indireta - regeria integralmente a prescrição no âmbito do TCU. Quanto a este último aspecto, o Ministro Luís Roberto Barroso, no voto exarado no julgamento do MS 32.201, embora tenha advertido que a atuação do TCU, em sua acepção clássica, não se qualifica como exercício do poder de polícia, ressaltou que a Lei 9.873/1999 assumiria vocação regulatória geral da prescrição do exercício da competência sancionadora da Administração Pública, sendo sua disciplina aplicável a qualquer ação punitiva da Administração Pública Federal, exceto àquelas esferas em que exista regulamentação específica. Ademais, em virtude da autonomia científica do Direito Administrativo, não haveria razão plausível para suprimir a omissão da Lei Orgânica do Tribunal de Contas da União, no tocante ao estabelecimento de um prazo prescricional próprio, valendo-se das normas de direito civil, e não das de direito administrativo.
30.5. Eis algumas ementas que evidenciam o entendimento predominante do STF:
Ementa: AGRAVO REGIMENTAL EM MANDADO DE SEGURANÇA. TOMADA DE CONTAS ESPECIAL. TRIBUNAL DE CONTAS DA UNIÃO. CONDENAÇÃO A RESSARCIMENTO AO ERÁRIO. PRESCRIÇÃO. MARCO INTERRUPTIVO. ART. 2°, II, DA LEI 9.873/1999. ATO INEQUÍVOCO DE APURAÇÃO DO FATO. DISCUSSÃO. DIREITO LÍQUIDO E CERTO. DEMONSTRAÇÃO. INOCORRÊNCIA. SUBSISTÊNCIA DA DECISÃO AGRAVADA. AGRAVO A QUE SE NEGA PROVIMENTO. I - As razões do agravo regimental são inaptas para desconstituir os fundamentos da decisão agravada, que, por isso, se mantêm hígidos. II - Aplicando-se a regulamentação da Lei 9.873/1999 ao caso concreto, observa-se que a pretensão sancionatória do TCU, em relação aos atos praticados pelo impetrante, levando-se em consideração a ocorrência de 5 causas interruptivas da prescrição, não teria sido fulminada pelo decurso do tempo. III - A pretensão do recorrente, fundada na discussão sobre os fatos apontados como marcos interruptivos da prescrição da pretensão punitiva da Administração Pública, refoge aos estreitos limites do mandamus, ante a ausência de liquidez e certeza do direito pleiteado. IV - Agravo regimental a que se nega provimento. MS 36067 ED-AgR. Órgão julgador: Segunda Turma. Relator (a) : Min. RICARDO LEWANDOWSKI. Julgamento: 18/10/2019
Ementa: AGRAVO REGIMENTAL EM RECLAMAÇÃO. TRIBUNAL DE CONTAS DA UNIÃO. TOMADA DE CONTA ESPECIAL. PRESCRIÇÃO DA PRETENSÃO PUNITIVA. RECONHECIDA EM DECISÃO DO SUPREMO TRIBUNAL FEDERAL. PRESCRITIBILIDADE DO RESSARCIMENTO AO ERÁRIO FUNDADA EM DECISÃO DE TRIBUNAL DE CONTAS. AÇÃO DE IMPROBIDADE ADMINISTRATIVA COM PEDIDO DE RESSARCIMENTO JÁ EM CURSO. AGRAVO REGIMENTAL A QUE SE NEGA PROVIMENTO. I - O acórdão do TCU determinou a formação de processo administrativo para avaliarem, efetivamente, a eventual responsabilização do agravado para o ressarcimento do dano ao erário, contrariando, assim, autoridade desta Corte no MS 35.512/DF, uma vez que houve a concessão da segurança para declarar a ocorrência da prescrição da pretensão punitiva do TCU em relação às infrações imputadas a ele, destacando-se que a União poderia perseguir os valores referentes ao ressarcimento dos danos na esfera judicial. II - Agravo regimental a que se nega provimento. (Rcl 39497 AgR. Órgão julgador: Segunda Turma. Relator (a) : Min. RICARDO LEWANDOWSKI. Julgamento: 10/10/2020) 
Ementa: MANDADO DE SEGURANÇA. DIREITO ADMINISTRATIVO. TRIBUNAL DE CONTAS DA UNIÃO. SERVIDOR DA SECRETARIA DE SAÚDE DO ESTADO DO ACRE. FISCALIZAÇÃO OMISSA E DEFICIENTE NA EXECUÇÃO DE DOIS CONVÊNIOS FIRMADOS ENTRE A SECRETARIA ESTADUAL E O MINISTÉRIO DA SAÚDE. APLICAÇÃO DE MULTA. ARTS. 28, II, E 58, II, DA LEI 8.443/1992. ART. 268, II, DO REGIMENTO INTERNO DO TCU. PRESCRIÇÃO DA PRETENSÃO SANCIONATÓRIA. OCORRÊNCIA. APLICAÇÃO DA LEI 9.873/1999. PRECEDENTES DESTE STF. MEDIDA LIMINAR DEFERIDA E RATIFICADA NO EXAME DE MÉRITO. SEGURANÇA CONCEDIDA PARA AFASTAR A MULTA APLICADA. 1. A prescrição da pretensão punitiva do TCU é regulada pela Lei 9.873/1999, descabendo a aplicação do prazo decenal previsto na legislação civil (art. 205 do Código Civil) . Ao revés, incide o prazo quinquenal previsto na Lei 9.873/1999 (MS 32201, Rel. Min. Roberto Barroso, PRIMEIRA TURMA, DJe 7/8/2017; MS 35.512-AgR, Rel. Min. Ricardo Lewandowski, SEGUNDA TURMA, DJe 21/6/2019) . 2. In casu, na linha do parecer apresentado pelo Ministério Público Federal e da decisão liminar de minha lavra, é inequívoca a superação do prazo prescricional quinquenal. Os ilícitos apontados pela Corte de Contas ocorreram em julho de 2006, tendo o processo de auditoria sido instaurado em 9/10/2006. A ordem de citação do responsável para a audiência, por sua vez, ocorreu em 25/6/2007. Entretanto, a decisão condenatória recorrível foi exarada somente em 31/5/2016, data da prolação do Acórdão 3513/2016-TCU-Primeira Câmara. 3. Ex positis, CONCEDO A SEGURANÇA unicamente para afastar a sanção de multa aplicada ao impetrante, nos autos da Tomada de Contas Processo 023.288/2006-0, máxime da ocorrência de prescrição da pretensão punitiva do Tribunal de Contas da União. MS 35940. (Órgão julgador: Primeira Turma. Relator (a) : Min. LUIZ FUX. Julgamento: 16/06/2020) .
30.6. Essa orientação também foi seguida nas seguintes decisões monocráticas: MS 36.127-MC/DF e MS 35.940-MC/DF, Rel. Min. Luiz Fux; MS 35.294, MS 35.539/DF e MS 35.971-TP/DF, Rel. Min. Marco Aurélio; MS 34.256 MC/DF, MS 36.054-MC e MS 36.067-MC/DF, Rel. Min. Ricardo Lewandowski.
30.7. O Supremo Tribunal Federal tem se pronunciado no sentido de reconhecer não só a aplicação da prescrição quinquenal com fulcro na interpretação da Lei 9.873/1999, mas também a incidência dos marcos interruptivos do prazo prescricional consignados na referida lei, tantas vezes quanto presentes os suportes fáticos (MS 32201, Relator: Min. Roberto Barroso) .
30.8. Entendimento que também foi adotado nas seguintes decisões monocráticas: MS 36.054, MS 34.256-MC, MS 35.512 e MS 36.067-MC, todos de relatoria do Min. Ricardo Lewandowski; MS 35.294, MS 35.539 e MS 35.971-TP, todos de relatoria do Min. Marco Aurélio; MS 32.201, Rel. Min. Roberto Barroso, e MS 36.127-MC e MS 35.940-MC, Min. Luiz Fux.
30.9. Em relação ao termo inicial da contagem do prazo prescricional, o 'caput' do art. 1º da Lei 9.873/1999 oferece solução que não destoa do modelo adotado pelo TCU no incidente de uniformização de jurisprudência, em que se examinou a prescrição da pretensão punitiva, nos termos do Acórdão 1441/2016-TCU-Plenário (Rel. Min. Benjamin Zymler) , com a adição da particularidade de explicitar o caso de infrações permanentes ou continuadas:
a) Regra geral: 'data da prática do ato' (o que equivale a 'ocorrência da irregularidade sancionada') ;
b) Regra especial: 'no caso de infração permanente ou continuada, do dia em que tiver cessado'.
30.10. A Lei 9.873/1999, no art. 2º, estabelece as causas interruptivas da prescrição punitiva, consoante abaixo transcrito, já na redação conferida pela Lei 11.941/2009:
Art. 2º Interrompe-se a prescrição da ação punitiva:
I - pela notificação ou citação do indiciado ou acusado, inclusive por meio de edital;
II - por qualquer ato inequívoco, que importe apuração do fato;
III - pela decisão condenatória recorrível.
IV - por qualquer ato inequívoco que importe em manifestação expressa de tentativa de solução conciliatória no âmbito interno da administração pública federal.
30.11. O quadro a seguir indica alguns eventos processuais, ocorridos no curso de uma TCE (fase interna e externa) - instaurada em razão de irregularidades na aplicação de recursos da União transferidos a entes subnacionais - que poderiam ser enquadrados nas causas de interrupção da prescrição acima apontadas, sem prejuízo, é claro, de outras ocorrências fáticas elegíveis como marco interruptivo, a depender da forma de proceder de cada entidade ou órgão tomador de contas.
	I - pela notificação ou citação do indiciado ou acusado, inclusive por meio de edital;
	 (i) notificação no âmbito do procedimento administrativo de ressarcimento previamente à instauração da TCE;
 (ii) notificação efetuada pelo órgão tomador de contas acerca da instauração da TCE;
 (iii) citação efetuada pelo TCU.
*Data da ciência da notificação ou citação pelos responsáveis ou de publicação do edital no DOU.

	II - por qualquer ato inequívoco, que importe apuração do fato;
* procedimento que evidencie a apuração dos fatos irregulares, com o objetivo quantificar o dano e identificar possíveis responsáveis.
	 (i) relatório de sindicância ou PAD;
 (ii) relatório de apuração de irregularidades referente ao processo administrativo prévio à instauração da TCE;
 (iii) relatórios de fiscalização, pareceres, despachos, informações e memorandos relacionados à apuração dos fatos irregulares;
 (iv) relatório do tomador de contas;
 (v) relatório do controle interno; 
 (vi) termo de instauração ou designação de instauração da TCE;
 (vii) autuação da TCE no TCU; entre outras causas.
*Há quem inclua nesse grupo diligências que comprovam providências do responsável sobre as irregularidades investigadas.

	III - pela decisão condenatória recorrível.
	 (i) Verifica-se apenas no âmbito do TCU com a data da prolação do acórdão condenatório recorrível.

	IV - por qualquer ato inequívoco que importe em manifestação expressa de tentativa de solução conciliatória no âmbito interno da administração pública federal.
	 (i) pedido de parcelamento;
 (ii) pagamento parcial do débito;
 (iii) qualquer manifestação do responsável que demonstre claramente a sua intenção de recolher o débito.

30.12. Bem se vê, portanto, que haveria uma multiplicidade de causas de interrupção da prescrição, conforme se depreende do art. 2º da Lei 9.873/1999. Tal exegese encontra respaldo em precedentes do STF, a exemplo do que se decidiu no julgamento do MS 36067 (Rel. Min. Ricardo Lewandowski) , com destaque para trecho do voto em que o Relator reconhece cinco causas de interrupção da prescrição, in verbis:
' (...) Assim, faz-se necessário levar em consideração que, apesar de os fatos objeto da apuração conduzida pela Corte de Contas remontarem aos anos de 1999 e 2000, período no qual o impetrante era Secretário de Saúde municipal, o Tribunal de Contas da União deu prosseguimento à tomada de contas especial por ter constatado a ocorrência de 5 causas interruptivas da prescrição, a saber: a) relatório de auditoria em conjunto realizada pelo Denasus e pela Secretaria Federal de Controle, lavrado em 06/07/2001, sendo este, certamente, um ato inequívoco que importou a apuração do fato (art. 2º, II, da Lei n. 9.873/1999) ; b) instauração de Tomada de Contas Especial pelo FNS, ocorrida em 05/10/2005, sendo este também, certamente, um ato inequívoco que importou a apuração do fato (art. 2º, II, da Lei n. 9.873/1999) ; c) a autuação da presente Tomada de Contas Especial no âmbito do Tribunal de Contas da União, ocorrida em 12/08/2008, sendo este também, certamente, um ato inequívoco que importou a apuração do fato (art. 2º, II, da Lei n. 9.873/1999) ; d) o ato que ordenou a citação do responsável, ora impetrante, ocorrida em 12/07/2010 (art. 2º, I, da Lei n. 9.873/1999) ; e e) o exercício do poder punitivo ocorrido em 20/06/2012, data da prolação do Acórdão 1563/2012-TCU-Plenário (art. 2º, III, da Lei n. 9.873/1999) .'
30.13. No caso concreto, tendo como parâmetro a tese firmada pelo STF, no RE 636.886, no sentido de que a pretensão do TCU ressarcitória sujeita-se ao prazo prescricional de 5 anos previsto na Lei 9.873/1999 (lembramos que a prescrição da pretensão sancionatória já foi reconhecida desde a instrução inicial) , considerando, ainda, o sistema prescricional descrito na citada lei, inclusive as causas de suspensão e de interrupção da prescrição, tem-se os seguintes eventos processuais:
a) Termo inicial da contagem do prazo (data da ocorrência da irregularidade) : em 30/4/2006 - data final concedida para apresentação de documentos requeridos para fins de prestação de contas (peça 136) ;
b) Carta N° 251/2006/CPC/SDI/ANCINE - diligência da Ancine (peça 141) , datada de 18/7/2006, referente às constatações após fiscalização in loco de técnicos daquela Agência, contendo questionamentos a determinados gastos, recebida em 24/7/2006 (peça 140) ; 
c) Ofício nº 278/2008/ANCINE/SFO/CPC, de 8/2/2008 (peça 146) , recebido em 13/2/2008 (peça 145) - dentre outros itens requeridos, é demandada a comprovação do encerramento da conta específica;
d) Relatório de Análise Financeira N° 34/2010 Preliminar - PC FINAL (peça  156) , datado de 14/7/2010 - Registra diversas pendências na prestação de contas, dentre elas, a necessidade de regular comprovação da realização da contrapartida;
e) Ofício nº 1619/2010/CPC/SFO/ANCINE (peças 154-155) , de 14/7/2010 - efetua diligência, recebida conforme resposta da proponente datada de 28/10/2010 (peças 160-162) ;
f) Relatório de Análise Financeira (RAF) n° 304/2015 - Conclusivo - PC FINAL (peças 187 e 188) , de 15/2/2016, ou seja, elaborado após o transcurso de período superior a 5 (cinco) anos do recebimento da resposta enviada pela proponente, sem a adoção de qualquer medida processual no âmbito da Ancine com vistas a reparação do dano nesse intercurso de tempo.
30.14. Em que pese essa constatação acerca da inércia da Ancine, todavia, conforme o manifestado no Acórdão 741/2021-TCU-Plenário/TCU (Sessão de 31/3/2021) , a questão relativa à prescrição da pretensão de ressarcimento, em razão da decisão proferida pelo STF no âmbito do RE 636.886-AL, ainda não está pacificada no âmbito desta Corte de Contas e no próprio Supremo, dado que, contra o referido julgamento foram opostos embargos pela Advocacia-Geral da União, os quais se encontram pendentes de apreciação por aquele tribunal. Ainda pairam diversas dúvidas sobre o conteúdo e a extensão do julgado proferido no RE 636.886, de forma que não há elementos seguros para se avançar na mudança da jurisprudência consolidada do TCU enquanto não forem decididos os embargos de declaração opostos à referida decisão. Há incerteza até mesmo quanto ao regime jurídico da prescrição aplicável ao processo de tomada de contas especial, no órgão instaurador e posteriormente na Corte de Contas. Isso porque o RE 636.886 tratou da ação de execução de acórdão do TCU, tendo decidido pela aplicação da Lei 6.830/1980 (Lei de Execução Fiscal) nessa etapa processual.
30.15. Assim, naquela oportunidade, ao se proferir o referido Acórdão Plenário 741/2021, diante de todas essas dúvidas, julgou-se adequado, como medida de prudência e no legítimo espaço de atuação constitucional deste Tribunal, aplicar a jurisprudência vigente nesta Corte de Contas a respeito da prescrição do débito até que todos esses relevantes aspectos sejam elucidados, seja pela apreciação dos embargos de declaração junto ao STF, seja mediante novo incidente de uniformização de jurisprudência nesta Casa, em momento futuro, na hipótese de a Corte Suprema não esclarecer todos os pontos suscitados.
30.16. O caso tratado no RE 636.886 (tema 899 da repercussão geral) diz respeito à fase de execução judicial de deliberação do Tribunal de Contas, tanto assim que, para deslindá-lo, foi necessária a aplicação da Lei de Execuções Fiscais, diploma legal evidentemente inaplicável à fase que antecede a formação do título executivo extrajudicial do TCU, caracterizada pela atuação do órgão de controle externo até a prolação do acórdão.
30.17. Como dissemos, veja-se que foram opostos embargos declaratórios contra a referida decisão do STF, os quais foram rejeitados pela maioria da Suprema Corte (Plenário, Sessão Virtual de 13.8.2021 a 20.8.2021) , confirmando, portanto, a abrangência da deliberação prolatada na fixação do tema 899, razão por que se deve adotar a orientação prevalente no TCU, no sentido de que a matéria ali tratada alcançaria tão somente a fase judicial de cobrança do título extrajudicial, não atingindo os processos de controle externo, mantendo-se, desse modo,  a interpretação adotada pela Suprema Corte, em 2008, no Mandado de Segurança - MS 26.210, oportunidade em que foi definida a tese da imprescritibilidade das ações de ressarcimento ao erário:
'A suspensão pelo STF das demandas nas quais esteja em questão a prescritibilidade da pretensão de ressarcimento ao erário com base em decisão de tribunal de contas (RE 636.886/STF) alcança tão somente a fase judicial de cobrança do título extrajudicial, não atingindo os processos de controle externo em trâmite. Até julgamento definitivo em contrário pelo STF, permanece o entendimento do TCU acerca da imprescritibilidade das pretensões de ressarcimento decorrentes de tomadas de contas especiais.' (Acórdão 1267/2019-TCU-Plenário, Relator: Min. AROLDO CEDRAZ) 
'A suspensão pelo STF das demandas nas quais esteja em questão a prescritibilidade da pretensão de ressarcimento ao erário com base em decisão de tribunal de contas (RE 636.886/STF) alcança tão somente a fase judicial de cobrança do título extrajudicial, não atingindo os processos de controle externo em trâmite. Até julgamento definitivo em contrário pelo STF, permanecem imprescritíveis as pretensões de ressarcimento decorrentes de tomadas de contas especiais.' (Acórdão 7930/2018-TCU-Segunda Câmara, Relatora: Min. ANA ARRAES) .
30.18. Diante disso, e considerando que recentes decisões deste Tribunal, prolatadas após a mencionada deliberação do STF, adotaram a tese da imprescritibilidade da pretensão ressarcitória no âmbito do controle externo (Acórdão 741/2021-TCU-Plenário, Acórdão 5236/2020-TCU-Primeira Câmara, 6.171/2020-2ª Câmara, 6.084/2020-1ª Câmara, 5.681/2020-2ª Câmara, 6.846/2020-2ª Câmara, 6.676/2020-2ª Câmara, 6.707/2020-2ª Câmara, 6.473/2020-1ª Câmara, 6.466/2020-1ª Câmara, 6.465/2020-1ª Câmara, dentre outros) , somos por rejeitar a preliminar requerida e aplicar a posição vigente nesta Casa quanto à imprescritibilidade do débito.
30.19. Entendemos que também não merece ser acatada a alegação acerca exclusão das sócias Tizuka Yamazaki e Maria das Graças Sena Silva do polo passivo do presente processo.
30.20. Não é necessário desconsiderar a personalidade jurídica de entidade privada convenente para que seus administradores sejam pessoalmente responsabilizados por danos causados ao erário, sendo solidária a responsabilidade deles com a pessoa jurídica de direito privado, conforme o enunciado no Voto condutor do Acórdão 3202/2018-TCU-Segunda Câmara (relator Aroldo Cedraz) , em apreciação de TCE:
'6. Esclareço que, nos termos da jurisprudência desta Corte de Contas, não é necessário desconsiderar a personalidade jurídica da entidade privada convenente para que seus administradores sejam pessoalmente responsabilizados pelos danos causados ao Erário, sendo solidária a responsabilidade deles com a pessoa jurídica de direito privado. Nesse sentido estão os Acórdão 1470/2017-TCU-Plenário, 4.205/2016-2ª Câmara, 3.542/2016-1ª Câmara, 2.619/2016-Plenário, 3.273/2015-1ª Câmara, 7.482/2014-1ª Câmara, entre outros.'
30.21. Conforme também indicado no Voto condutor do Acórdão 2273/2019-TCU-Plenário (relator Benjamin Zymler) , igualmente proferido em processo de contas especiais, a jurisprudência do TCU admite a responsabilização direta, sem necessidade de desconsideração da personalidade jurídica, derivada da aplicação do texto constitucional, em particular no disposto no art. 70, parágrafo único, e no inciso II do art. 71, que não faz qualquer distinção entre agentes públicos ou particulares para fins de recomposição do débito, bastando que qualquer um deles tenha dado causa à irregularidade de que resulte prejuízo ao erário. Assim, a jurisdição do TCU pode alcançar terceiros que tenham concorrido para o cometimento de dano aos cofres públicos, sejam agentes públicos ou privados, conforme se extrai de tais dispositivos da Lei Maior, cuja interpretação deixa evidente o poder-dever de o Tribunal de Contas da União julgar, não só as contas dos administradores, mas de qualquer pessoa física ou jurídica que der causa a perda, extravio ou outra irregularidade de que resulte prejuízo ao erário público.
30.22. Nesse sentido, o Acórdão 2763/2011-TCU-Plenário firmou entendimento, posteriormente fixado na Súmula TCU 286, no sentido de que, na hipótese em que a pessoa jurídica de direito privado seja convenente e beneficiária de transferências voluntárias de recursos públicos da União, tanto a entidade privada como os seus dirigentes atuam como gestores públicos e devem comprovar a regular aplicação dos recursos públicos. Esse entendimento foi estendido pelo Acórdão 2590/2013-TCU-Primeira Câmara às hipóteses de captação de recursos com amparo na Lei 8.313/1991 (Lei Rouanet) , uma vez que se trata de recursos públicos federais oriundos de renúncia fiscal prevista em lei.
30.23. Assim, de acordo com o referido Acórdão 2763/2011-TCU-Plenário, na hipótese em que a pessoa jurídica de direito privado e seus administradores derem causa a dano ao erário na execução de avença celebrada com o poder público federal com vistas à realização de uma finalidade pública, incide sobre ambos a responsabilidade solidária pelo dano.
30.24. Dessa forma, nas decisões prolatadas por esta corte de contas, podem ser constatados diversos julgados em que foi considerada a responsabilização solidária de representante legal e de empresa na ocorrência de ilícitos. Convergindo com esses, a referida Súmula TCU 286 indicou que 'a pessoa jurídica de direito privado destinatária de transferências voluntárias de recursos federais feitas com vistas à consecução de uma finalidade pública responde solidariamente com seus administradores pelos danos causados ao erário na aplicação desses recursos'.
30.25. Desse modo, em vista da jurisprudência deste Tribunal, rejeitamos igualmente a alegação de ordem no sentido de exclusão da responsabilidade das dirigentes da empresa proponente.
30.26. Por fim, no tocante ao fato de a responsável Maria das Graças de Sena Silva somente ter sido pessoalmente notificada após o transcurso de mais de dez anos desde o fato gerador, avaliamos que, no caso concreto, efetivamente não houve comprometimento do exercício dos direitos de ampla defesa e do contraditório por parte da referida responsável, considerando que sua sócia e a empresa da qual também era administradora foram notificadas das irregularidades de modo tempestivo, cuja materialidade então não poderia ser ignorada pela nominada responsável. As condições definidas no art. 6º, inciso II, c/c art. 19 da IN/TCU 71/2012 não são regras peremptórias de arquivamento, devendo ser consideradas as particularidades de cada caso.
31. Argumentos acerca do mérito da responsabilização tratada nos autos (peça 266, p. 1-4, 6-14 e 16-17) :
31.1. A defesa dos responsáveis inicia suas alegações relacionando o presente processo com o Pronac 01-4563, objeto do mencionado TC Processo 039.565/2020-3, alegando em suma que (peça 266, p. 1-4) :
a) a presente tomada de contas especial versa sobre suposta irregularidade na aplicação dos recursos captados com base na Lei 8.695/93 (Lei do Audiovisual) , sob o Pronac 96-1527, intitulado 'Gaijin II', e, posteriormente, como 'Gaijin - Ama-me Como Sou', cujo objetivo era produzir um filme de longa-metragem de ficção, contando a história de dekasseguis, brasileiros descentes de japoneses que foram ao Japão suprir escassez de mão de obra ou em busca de ienes para realizar seus sonhos de vida;
b) o presente projeto possui estreita relação com o Pronac nº 01-4563, de 2001, cujo objeto era distribuir o filme Gaijin II no mercado cinematográfico brasileiro e, posteriormente, nas demais janelas, bem como viabilizar sua comercialização. As contas do referido projeto também se encontram em análise deste Tribunal por meio do processo TC Processo 039.565/2020-3;
c) à época, toda a política pública de apoio ao audiovisual era realizada pelo Ministério da Cultura, tendo sido repassada à ANCINE após a sua criação em 2001. Tanto é verdade que os projetos Pronac nº 96-1527 (produção) e Pronac nº 01-4563 (distribuição) são um todo unitário, separados apenas para fins de organização dos mecanismos de fomento e da estrutura administrativa federal de apoio ao setor, sendo que o Pronac nº 96-1527 já previa, desde o seu início em 1996, a divulgação da obra em todo território nacional, ou seja, a distribuição do filme, mas esta etapa foi deslocada para o projeto Pronac nº 01-4563, tendo em vista a criação da ANCINE em 2001, e do mecanismo de fomento previsto no art. 3º da Lei nº 8.685/93, em 2002, voltado especificamente para permitir o investimento de empresas distribuidoras nas obras audiovisuais brasileiras;
d) conforme será esmiuçado adiante, a própria ANCINE permitiu a utilização dos recursos do Pronac nº 96-1527 no Pronac nº 01-4563, tendo em vista os atrasos no repasse das parcelas pela referida agência, o que gerou extremas dificuldades à proponente na realização do projeto de produção, que acabou por se estender por 10 anos (1996 a 2006) ; 
e) tal autorização se deu em reunião realizada entre o Superintendente da Agência à época, o Sr. Luiz Fernando Noel, e a equipe da proponente composta pelo Sr. Alvenir Coimbra, então procurador e gestor da empresa proponente, e a Sra. Zélia Balbina Ferreira. Atualmente, infelizmente, tanto o Sr. Fernando como o Sr. Alvenir já faleceram, de todo modo, a Sra. Zélia pode confirmar todo o ocorrido;
f) tanto é verdade o exposto que consta nos autos do TC Processo 039.565/2020-3 ofício do Secretário do Audiovisual (peça 21 do referido TC) , permitindo a transferência de recursos do Pronac nº 96-1527 (produção) ao Pronac nº 01-4563 (distribuição) , valor de débito que foi expressamente afastado na instrução inicial daquele processo (item 19.1.1.5 da peça 234 do referido TC) . Assim, não há como analisar a prestação de contas do Pronac nº 01-4563 sem levar em consideração esses fatos, bem como o que consta na prestação de contas do Pronac nº 96-1527;
g) em maio de 2006, foi realizada uma visita técnica da Ancine para fins de fiscalização da legalidade e veracidade dos documentos fiscais do Pronac nº 96-1527, que resultou no Relatório de Fiscalização consubstanciado na Carta N° 251/2006/CPC/SDI/ANCINE (peça 141) no qual foram apresentados questionamentos pontuais relacionados à necessidade de apresentação de documentos fiscais faltantes. Além disso, foi solicitado, de imediato, o recolhimento de importâncias que, somadas, não chegavam sequer ao montante de R$ 1.000,00. De todo modo, insta ressaltar que a principal conclusão desta visita técnica, nos termos do relatório exarado, foi de que o orçamento executado se encontrava 'revestido de todas as formalidades legais, numerado sequencialmente, em ordem cronológica e compatível com o orçamento aprovado'
h) em fevereiro de 2009 foi emitido o Relatório de Análise Técnica nº 012/2019 (peça 150) , o qual sugere a aprovação das contas com ressalvas e atesta expressamente que a finalidade do projeto foi cumprida, uma vez que o filme foi efetivamente produzido, não tendo sido encontrados 'indícios de dano ao erário e/ou má-fé'.
i) na sequência, foram realizadas sucessivas análises financeiras que resultaram em uma série de diligências, prontamente esclarecidas pela proponente e acatadas pela Ancine, em boa parte. Contudo, conforme se verifica no Relatório de Análise Financeira Conclusivo Final nº 304/2015 (peça 187) e na Nota Técnica n. 06-E/2017 (peça 198) , remanescem alguns questionamentos que fundamentaram a presente Tomada de Contas, os quais pretendemos através dessa defesa prévia esclarecer e sanar, conforme se verá detalhadamente adiante.
31.2. Retomando as questões quanto ao mérito, após a preliminar levantada acerca da suposta prescrição, a defesa traz alegações quanto ao cumprimento do objeto e ao excesso de prazo na análise das contas, argumentando-se em suma que (peça 266, p. 6-8) :
a) a Análise técnica da Ancine constatou o cumprimento do objeto do Pronac 96-1527, sugerindo a aprovação de contas com ressalva, nos termos do Relatório de Análise Técnica nº 012/2019 (peça 150) . Nesse sentido, não há que se falar em devolução de valores, vez que o objeto do projeto foi plenamente cumprido, tendo o filme sido produzido, distribuído e comercializado em âmbito nacional e internacional;
b) resta clara a legítima expectativa e segurança da proponente de que não havia pendências expressivas financeiras dignas de preocupação, diante da inequívoca ciência e acompanhamento do órgão público responsável. Apenas em 2006, 10 anos após o início do projeto, uma das sócias, Tizuka Yamasaki, foi oficiada pela Ancine. Já a Scena Filmes foi oficiada catorze anos depois e a sócia Maria das Graças apenas vinte e dois anos depois, em clara ofensa à segurança jurídica e ao devido processo legal, visto que desarrazoado o lapso temporal decorrido;
c) é possível constatar que, o caso em tela, se não considerado prescrito, representa, em última instância, flagrante afronta ao princípio da segurança jurídica, norteador da relação entre o administrado e a Administração Pública. Tal princípio apresenta um viés objetivo e subjetivo. Em seu viés objetivo, impõe que haja estabilidade nos atos emanados do Poder Público. Já em seu aspecto subjetivo, denominado 'proteção à confiança', consiste exatamente no 'sentimento do indivíduo em relação a atos, inclusive e principalmente do Estado, dotados de presunção de legitimidade e com a aparência de legalidade', conforme a doutrina indicada (peça 266, p. 6) ; 
d) é direito do cidadão confiar que os atos praticados pelo Estado são legítimos, legais e que não estarão sujeitos a mudanças arbitrárias ou a condutas contraditórias. Caso isso ocorra, é certa a ilegalidade da conduta e a necessidade de correção. Esse é o entendimento do Superior Tribunal de Justiça, conforme a ementa transcrita (peça 266, p. 7-8) de julgado daquele órgão (RMS 20572/DF - Relatora Ministra LAURITA VAZ - Quinta Turma - DJe 15/12/2009) ;
e) a partir do disposto, com vistas a garantir o devido processo legal e tendo como base os princípios da segurança jurídica e da razoabilidade, rogamos para que a presente análise considere a boa-fé da proponente, seu esforço e transparência em busca apresentar os esclarecimentos solicitados, mesmo diante do expressivo lapso temporal transcorrido que, em diversos aspectos, dificulta e praticamente inviabiliza a reconstrução satisfatória dos fatos.
31.3. A defesa, na sequência, busca apresentar esclarecimentos referentes à realização e captação cumulada da produção e distribuição do filme, alegando em suma que  (peça 266, p. 8-9) :
a) antes de avançar para os esclarecimentos necessários relacionados aos pontos que fundamentaram a instauração da presente tomada de contas, cumpre acrescentar novamente esclarecimentos acerca da vinculação entre o projeto em tela (Pronac 96- 1527) e o projeto de distribuição do filme (Pronac 01-4563) . Apesar de se constituírem em dois números distintos, ambos fazem parte da produção, comercialização e distribuição de uma mesma obra, motivo pelo qual precisam ser considerados como um todo unitário;
b) no longo curso de captação para o projeto de produção, a proponente enfrentou uma série de adversidades, tanto para a produção em si, como para a captação dos recursos necessários à conclusão da produção do filme. Dentre os vários problemas enfrentados, cumpre ressaltar a morte de atriz duas semanas após sua chegada do exterior, no início das filmagens. Com seu falecimento, a produção precisou ser paralisada por 3 dias para os tramites do envio do corpo, enquanto a direção achava uma solução para sua substituição. Cabe considerar ainda que o filme teve outros 5 atores também vindos de fora por falta de elenco profissional de origem japonesa no Brasil que pudesse atender às necessidades do filme;
c) em paralelo a esse conturbado processo de produção, a proponente teve o presente projeto de distribuição aprovado em 2001, com valor de captação devidamente autorizado;
d) conforme também já mencionado, em reunião presencial realizada com o então Superintendente de Fomento, o Sr. Luiz Fernando Noel (já falecido) , e visando garantir as entregas acordadas, foi alinhado que parte da captação da distribuição poderia ser utilizada excepcionalmente na produção do filme, afinal, não faria sentido aplicar recursos na distribuição de uma obra que corria o risco de não conseguir ser concluída;
f) infelizmente tal acordo não chegou a ser textualmente formalizado. Contudo, é possível constatar nos autos do processo movimentos oficiais, como o constante na peça 21 do TC Processo 039.565/2020-3, que indicam expressamente que havia uma autorização e ciência do órgão público responsável nesse sentido, tais como despachos de liberação dos recursos do Secretário do Audiovisual e ofícios solicitando liberação dos recursos ao Banco do Brasil. Sobre esse ponto, outras considerações serão realizadas adiante.
31.4. Ainda na sequência, a defesa apresenta, em tópicos, alegações no intuito de esclarecer cada um dos pontos levantados nos documentos citados nas irregularidades pontualmente imputadas, argumentando em suma que (peça 266, p. 9-13) :
a) sobre a questão da falta de comprovação da contrapartida (irregularidade 1) , cabe esclarecer que a proponente realizou contrapartida bem acima do exigido pela Ancine, no total de R$ 1.575.876,67 (um milhão, quinhentos e setenta e cinco mil, oitocentos e setenta e seis reais e setenta centavos) , maior do que os 20% (vinte por cento) exigidos à época da aprovação do projeto e, por óbvio, muito maior do que os 5% (cinco por cento) estabelecidos na IN 22 da referida Agência;
b) apesar da Ancine ter considerado 'não hábeis' os documentos de comprovação fiscal referentes à contrapartida, em nenhum momento motiva tal consideração, o que prejudica, em absoluto, o direito de defesa da proponente, além de ser uma nítida ofensa à necessária motivação dos atos administrativos, nos termos do art. 50 da Lei nº 9.784/1999;
c) não houve qualquer indicação dos fatos ou fundamentos jurídicos que fundamentariam a não aceitação dos documentos fiscais apresentados pela proponente, o que impossibilitou qualquer argumentação à época e prejudica, ainda mais, a presente defesa, visto que tais documentos sequer podem ser analisados, já que destruídos em incêndio ocorrido em 23/7/2012 no prédio ocupado pela empresa Porto Filmes, que guardava documentos de diversos projetos audiovisuais, incluindo os referentes ao objeto deste processo;
d) há, portanto, nítida ilegalidade no ato administrativo de análise financeira relativa à contrapartida apresentada pela proponente, motivo pelo qual incide a obrigatoriedade de anulação, nos termos do art. 53, primeira parte, da Lei nº 9.784/1999;
e) a Ancine glosou o valor de R$ 104.570,00 referentes a serviços prestados pela proponente por administração do projeto, como parte da contrapartida apresentada, afirmando 'não ser possível apresentar o serviço de Administração prestado pela proponente como contrapartida ao projeto', mas, novamente, sem apresentar qualquer fundamentação jurídica que sustente tal alegação. Não há, nas normativas vigentes à época da aprovação do projeto, qualquer vedação à inserção do valor de administração recebido pela proponente como contrapartida do projeto, tendo, inclusive, a Ancine aceitado, na prestação de contas, notas fiscais emitidas pela proponente por serviços prestados ao projeto;
f) logo, não há qualquer fundamento jurídico para a rejeição das contas da proponente em relação à inserção do valor de administração recebido pela proponente como contrapartida do projeto, bem como para a não aceitação dos documentos de comprovação fiscal apresentados pela proponente, sendo notória a nulidade dos atos administrativos por ausência de motivação;
g) sobre a irregularidade 2 (ausência parcial de documentação de prestação de contas) , informa que não mais possui a documentação requerida por este Tribunal, tendo em vista que grande parte dos documentos da prestação de contas do presente projeto foram queimados no referido incêndio, o que inviabiliza um maior esclarecimento sobre os fatos narrados, sem contar o extenso lapso temporal já decorrido;
h) de toda forma, coloca-se à disposição para colaborar com este Tribunal no esclarecimento possível dos fatos e na regularização do caso;
i) sobre a irregularidade 3 (apresentação de documentação inidônea a título de comprovação de despesas) , embora não seja permitido o pagamento de captação com recursos obtidos por meio do mecanismo previsto no artigo 1º da Lei 8.685/93, o pagamento das DARF's era devido, posto que relativos a serviços prestados ao projeto como um todo;
j) houve, de fato, um equívoco por parte da proponente ao trocar as contas de pagamento. Não obstante, tal equívoco não teve o condão de causar qualquer dano ao erário, já que se trata de despesa pertinente ao projeto, consubstanciando-se como mero erro formal. A não realização dos pagamentos, por outro lado, ensejaria, certamente, a imposição de multa à proponente, vez que se trata de créditos tributários devidos à Fazenda federal;
k) sobre a irregularidade 4 (divergência total ou parcial entre a movimentação financeira e os documentos de despesa apresentados) , solicita que sejam considerados os fatos anteriormente citados (grande lapso temporal e destruição da documentação por caso fortuito/força maior) quando da análise das contas do presente projeto, assim como se coloca à disposição para colaborar, caso se entenda, ao final e em último caso, pela devolução do valor constatado por este Tribunal;
l) sobre a irregularidade 5, relativa à realização de despesas em itens não permitidos ou incompatíveis com o objeto (despesas glosadas na Inspeção - multas / juros e bebidas alcoólicas) , novamente solicita que sejam considerados os fatos anteriormente citados (grande lapso temporal e destruição da documentação por caso fortuito/força maior) quando da análise das contas do presente projeto, assim como se coloca à disposição para colaborar, caso se entenda, ao final e em último caso, pela devolução do valor constatado por este Tribunal;
m) sobre a irregularidade 6 (não devolução do saldo da conta específica) , o valor não se refere a recursos incentivados, conforme já informado pela proponente em esclarecimentos prestados à Ancine à época. De fato, a conta corrente do Banco Bilbao Viscaya já existia antes da aprovação do projeto, sendo uma conta bancária particular da proponente, e nela já constavam valores, de natureza jurídica exclusivamente privada. Assim, não há que se falar em devolução de valores privados da proponente, anteriormente existentes e que não possuem qualquer relação com o projeto em questão;
n) a conferência do extrato bancário, infelizmente, resta impossibilitada tanto pelo decurso do extenso lapso temporal, além do caso fortuito/força maior já citado (incêndio) . Não obstante, não é possível realizar uma interpretação em malefício da proponente, visto que a alegação de que o recurso é de natureza pública é da própria Administração Pública, cabendo a esta comprovar tal alegação, constitutiva do seu direito de exigir devolução de tais valores.
31.5. Ainda na sequência, a defesa tece alegações no sentido de que o objeto aprovado foi entregue, com ausência de desvio de finalidade e de dano ao erário, argumentando em suma que (peça 266, p. 13-14) :
a) o objeto cultural aprovado foi devidamente executado e entregue, conforme inclusive restou atestado no já citado Relatório de Análise Técnica nº 012/2019 (peça 150) ;
b) para fins complementares de comprovação, reporta-se ao material de divulgação colacionado à respectiva prestação de contas relacionada ao projeto, bem como seguem anexas a comprovação do portifólio da proponente e da diretoria da obra, que demonstram a ampla experiência e expertise no setor audiovisual (peça 267) ;
c) em que pese as supostas irregularidades formais apontadas pelo órgão de incentivo, atesta ainda a proponente que a integralidade dos recursos captados foi devida e comprovadamente empregada no objeto cultural aprovado, não havendo que se falar em desvio de finalidade ou em dano ao erário. Se devolvido o montante solicitado no referido ofício, estaríamos diante da hipótese de enriquecimento ilícito do Estado, uma vez que se estaria devolvendo recursos efetivamente empregados no objeto cultural. Haveria uma dupla compensação para o Estado (que receberia de volta os recursos captados e o bem cultural produzido) ; ao passo que à proponente seria imputada a penalidade desarrazoada de ter que devolver o que foi comprovadamente investido na finalidade proposta e entregue.
31.6. A defesa apresenta alegações acerca do histórico da empresa proponente e das consequências da manutenção do pedido de devolução dos recursos (peça 266, p. 16-17) , argumentando em suma que:
a) a diretora Tizuka Yamasaki possui trajetória profissional que representa inegável pilar do audiovisual brasileiro. Sócia majoritária da empresa proponente e diretora da obra em análise, é umas das profissionais mais renomadas e respeitadas no setor. Diretora e produtora de cinema desde 1977, atuou na direção de importantes obras do audiovisual brasileiro. Destacou-se, ainda, como uma reconhecida diretora de novelas, minisséries para TV e óperas. Desde 1988, ministra cursos livres para atores e realizadores, além de ser palestrante e jurada de Festivais no Brasil e no Exterior. Como reflexo de seu inegável papel no cenário da produção audiovisual e cultural brasileira, foi agraciada em 2000 com a Ordem de Mérito Cultural do Governo Brasileiro, condecoração outorgada pela própria Administração Pública a pessoas, grupos artísticos, iniciativas ou instituições a título de reconhecimento por suas contribuições à cultura brasileira. Em anexo à defesa, encontra-se farto material comprobatório nesse sentido (peça 267) ;
b) considerando-se (i) o histórico de probidade e de contribuição à produção cultural da empresa proponente, em especial de sua sócia e diretora Tizuka Yamasaki; (ii) a produção do filme nos moldes aprovados, caracterizando mais uma entrega de uma obra audiovisual brasileira premiada; (iii) a importância da manutenção da atividade produtiva cultural brasileira, respaldada no princípio da função social da empresa e no papel estruturante da cultura no processo de revitalização da nossa economia; alerta-se para o impacto negativo e irreparável caso se decida pela manutenção do pedido de devolução dos recursos em tela;
c) trata-se de montante expressivo cuja cobrança, se levada adiante, representará um endividamento que impedirá a própria continuidade da empresa proponente e afetará toda a cadeia produtiva envolvida, gerando mais desemprego, recessão e carência de fornecimento de cultura;
d) tal pedido de devolução torna-se ainda mais irrazoável se consideramos que: (i) o filme foi produzido e distribuído, ou seja, o objeto cultural foi cumprido; (ii) a totalidade dos recursos foi empregada no objeto cultural aprovado, não havendo que se falar em desvio de finalidade ou em dano ao erário; (iii) o montante solicitado para devolução tornou-se ainda mais expressivo em função do lapso temporal transcorrido e consequente atualização monetária, tornando sua quitação inviável.
31.7. A defesa finaliza com os seguintes requerimentos quanto ao mérito (peça 266, p. 17) , considerando que o objeto cultural foi cumprido e que não houve qualquer desvio de finalidade ou dano ao erário, e tendo como fundamento o princípio da legalidade e a da segurança jurídica, em especial pela constatação de que a glosa das despesas foi motivada por mera irregularidade formal legalmente inexistente à época da execução destas despesas:
2. Apenas subsidiariamente, caso não seja declarada a prescrição, a análise dos pontos aqui apresentados e reconsideração do pedido de devolução consubstanciado nos Ofícios encaminhados referenciados acima, ou;
3. Atualização do passivo solicitado a partir de novo valor nominal recalculado após os esclarecimentos prestados.
32. Análise dos argumentos acerca do mérito: 
32.1. As alegações da defesa conjunta não merecem ser acatadas.
32.2. Como se depreende da leitura das irregularidades imputadas, trata-se de débito decorrente de impropriedades de natureza financeira na execução das despesas programadas, não tendo sido apresentado nenhum elemento novo acerca de matéria dessa natureza. Ou seja, os elementos documentais examinados e impugnados nos pareceres financeiros da Ancine subsistem sem qualquer alteração.
32.3. Sobre a falta de demonstração da feitura da contrapartida, irregularidade de maior materialidade (irregularidade 1) , não procede a alegação de que os pareceres financeiros da Ancine não indicaram motivadamente os gastos impugnados.
32.4. Nesse sentido, podemos observar que a questão da contrapartida realizada de modo inferior ao devido foi devidamente exposta no subitem 2.1.2 do Relatório de Análise Financeira (RAF) n° 304/2015 - Conclusivo - PC FINAL (peça 187, p. 3-5) , conforme informou a instrução inicial.
32.5. O subitem 2.1.2 do RAF 304/2015 demonstrou que a contrapartida obrigatória total era no valor devido de R$ 531.644,52, tendo sido regularmente comprovados a esse título somente R$ 241.106,70, cabendo assim a regularização da diferença (R$ 290.537,82) , correspondendo a cerca de 88,5% do valor original total do débito apurado nas seis irregularidades (R$ 328.258,32) , e contada a partir da data em que expirou o prazo concedido para a entrega da prestação de contas final (30/4/2006) .
32.6. Foram impugnados os gastos com supostos beneficiários inadequadamente identificados na prestação de contas (sem indicação de CGC/CPF, de localização etc.) , no total de R$ 730.200,00. Conforme o explicado no referido subitem 2.1.2, foram aceitos como comprovação da contrapartida os documentos fiscais hábeis de pagamentos com as seguintes finalidades orçamentárias:
	Arte:. . . R$ 93.314,05;

	Cenografia: R$ 96.053,43

	Despesas de produção: R$ 26.021,42

	Figurino: R$ 24.580,91

	Material sensível: R$ 1.1.45,89

	Total - R$ 241.106,70

32.7. Não houve, portanto, impugnação 'imotivada'. 
32.8. O RAF 304/2015, acertadamente em nosso entendimento, calculou a contrapartida obrigatória no total correspondente ao percentual de 5% do valor global aprovado do projeto (R$ 10.632.890,32) , nos termos do art. 4º, § 2º, I, da Lei 8.685/1993 abaixo transcrito, apontado como norma infringida na matriz de responsabilização feita na instrução inicial:
'I - contrapartida de recursos próprios ou de terceiros correspondente a 5% (cinco por cento) do orçamento global aprovado, comprovados ao final de sua realização;  (Redação dada pela Lei nº 10.454, de 13.5.2002) '
32.9. Nesse sentido, inclusive, o referido subitem 2.1.2 do RAF 304/2015 recalculou o valor da contrapartida devida de modo favorável ao proponente (redução de 17% para 5% do valor global aprovado do projeto) , justamente por conta desse novo percentual introduzido pela Lei 10.454, de 13.5.2002.
32.10. A própria defesa é contraditória com essa alegação de recusa imotivada por parte da Ancine, dado que ela questionou a glosa do serviço de administração para fins de contrapartida (R$ 104.570,00) , ou seja, demonstrando dessa forma que teve ciência dos itens da prestação de contas que não foram aceitos para fins de comprovação da contrapartida, ao contrário do argumentado.
32.11. E concordamos com a impugnação desses gastos de 'administração' efetuada nos pareceres financeiros da Ancine, dado que não podem ser consideradas despesas especificamente realizadas na execução do projeto incentivado. Em outras palavras, trata-se de despesa genérica, realizada em prol de todos os projetos a cargo da proponente à época, sem relação direta e exclusiva com a execução do projeto cultural em exame, logo, não merecendo ser aceita a título de contrapartida para tal fim. 
32.12. Sobre a irregularidade 2 (ausência parcial de documentação de prestação de contas) , admite que não mais possui a documentação requerida por este Tribunal.
32.13. Assim, também nesse caso mantemos a imputação de débito. A conduta do administrador que apresenta a prestação de contas em forma incompleta configura violação ao princípio do dever de prestar contas, notadamente quanto à necessidade de apresentar documentação capaz de comprovar a regular aplicação dos recursos federais geridos. A prestação de contas incompleta também representa uma violação de normas e princípios constitucionais e legais fundamentais, a exemplo dos da legalidade, moralidade e publicidade, ensejando, pela gravidade que alberga, punição ao responsável pelo ato faltoso.
32.14. E como manifestamos adiante, não é cabível a afirmação de impossibilidade por conta do longo tempo transcorrido e/ou e destruição da documentação por caso fortuito/força maior (incêndio) . 
32.15. A questão foi tratada pelo RAF 304/2015 nos subitens 2.1.16 (impugnação de R$ 706,00) , 2.1.28 (impugnação de R$ 13.779,52) e 2.1.31 (impugnação de R$ 19.869,47) , como se depreende daquele parecer financeiro conclusivo acostado nos autos (peça 187, p. 14-15, e peça 188, p. 13-14 e 15-16) , que descrevem a falta dos devidos documentos fiscais comprobatórios da regularidade dos gastos correspondentes, mesmo tendo sido requeridos à proponente em 2010.
32.16. Sobre a irregularidade 3 (apresentação de documentação inidônea a título de comprovação de despesas) , a própria defesa admitiu que, de fato, houve um equívoco por parte da proponente.
32.17. Assim, mantemos a imputação de débito acerca desta irregularidade. Qualquer documento apresentado a título de comprovação de despesa que, por suas características, não tenha a capacidade de comprová-la como adequada ao objeto, impede que se ateste o bom e regular uso dos recursos públicos no que diz respeito a ela.
32.18. Trata-se de matéria de baixíssima materialidade, apresentada nos subitens 2.1.19 (despesa impugnada de R$ 340,00 - peça 187, p. 17, e peça 188, p. 1) e 2.1.32 (despesa impugnada de R$ 998,28 - peça 188, p. 16) do RAF 304/2015. O subitem 2.1.32 identificou pagamento de serviço de assessoria contábil, o que não era previsto no orçamento aprovado. E o subitem 2.1.19 relatou recolhimentos à Receita Federal sem identificação do fato gerador e que não seriam cabíveis a título de taxa de colocação a partir da conta de captação, ou seja, igualmente sem amparo no projeto e/ou no art. 1º da Lei 6.685/1993.
32.19. E naquele mesmo subitem 2.1.19, pode-se observar que, quando devidamente amparada em documento fiscal adequado, o decorrente recolhimento de valores a título de despesa de captação (4,65%) mediante DARF foi aceito na prestação de contas, existindo, nesse outro caso, reconhecimento de fato gerador identificado.
32.20. Sobre as irregularidades 4 e 5, até mesmo foi aceita a necessidade de eventual devolução dos valores constatados por este Tribunal. Em ambos os casos, também foi alegado grande lapso temporal e destruição da documentação por caso fortuito/força maior, sobre o qual não podemos concordar, conforme expomos adiante.
32.21. Mantemos a impugnação relativa à irregularidade 4 (divergência parcial entre a movimentação financeira e os documentos de despesa apresentados, no âmbito do projeto incentivado) . Trata-se de outra ocorrência de baixíssima materialidade (R$ 158,00) , desenvolvida no subitem 2.1.21 do RAF 304/2015 (peça 188, p. 2-5) , que apontou a emissão de dois cheques sem lastro em documento fiscal de despesa justificável, não tendo a defesa apresentado alegações passíveis de afastar a impugnação.
32.22. E sobre a irregularidade 5, relativa à realização de despesas em itens não permitidos ou incompatíveis com o objeto do projeto incentivado (multas/juros e/ou bebidas alcoólicas) , também não podemos acatar as alegações de defesa, que não conseguiram descaracterizar o item 2.1.27 do RAF 304/2015 (peça 188, p. 12-13) , que registrou algumas dezenas de pequenas despesas nos referidos itens impróprios (juros/multas e bebidas alcoólicas) , que totalizaram originalmente R$ 503,47.
32.23. A utilização de recursos federais repassados em despesas que, considerando o programa ou o projeto no caso concreto, não são permitidas, é irregular e resulta na condenação em débito dos responsáveis, como pode ser visto, por exemplo, nos Acórdãos 10.325/2017, 1.114/2017 e 3.172/2012 da Segunda Câmara do Tribunal de Contas da União.
32.24. Por fim, sobre a irregularidade 6 (não devolução do saldo da conta específica) , admite que a conferência do extrato bancário resta impossibilitada.
32.25. A defesa não apresenta elementos para comprovar sua alegação de que o saldo remanescente seria da própria proponente, por ter utilizado conta privada. Assim, não temos como ser acatada a argumentação acerca dessa ocorrência de baixa materialidade, descrita no item 2.1.20 do RAF 304/2015 (peça 188, p. 1-2) , totalizando originalmente R$ 1.365,76, referentes a saldos dos valores que não foram gastos.
32.26. E como explicou o RAF 304/2015, tais valores já se referem à diferença entre o saldo final e inicial de cada conta, ou seja, considerou-se unicamente a utilização dos recursos incentivados e movimentados pela conta da proponente.
32.27. É obrigatória a devolução dos saldos financeiros de recursos federais remanescentes nas contas utilizadas para a execução do ajuste, com base no valor atualizado, inclusive os provenientes das receitas obtidas nas aplicações financeiras realizadas, não utilizadas no objeto pactuado, sob pena de os valores não restituídos serem imputados como débito ao responsável.  
32.28. As alegações de 'grande lapso temporal' e 'destruição da documentação por caso fortuito/força maior' não merecem ser aceitas, dado que a documentação devida teria de ter sido regularmente apresentada na prestação de contas em abril de 2006, muito antes, por exemplo, do noticiado incêndio em 2012.   
32.29. Ou pelo menos quando apresentou manifestação (peça 160-162 e anexos de peças 163-186) , decorrente da diligência processada pela Ancine em 2010 (peças 154-155) , a partir de parecer financeiro que, desde aquele exercício de 2010, já estava questionando os gastos em discussão, conforme anteriormente apontamos na análise acerca da prescrição, logo, não houve o transcurso sequer de mais de cinco anos desde o fato gerador sem que tenha havido a notificação de responsável.
32.30. A responsabilidade pela guarda da documentação relativa à execução do projeto cultural está definida no § 1º, do art. 30, da IN STN 1/1997, segundo o qual os documentos devem ser mantidos em arquivo em boa ordem, no próprio local em que forem contabilizados, à disposição dos órgãos de controle interno e externo, pelo prazo de 5 (cinco) anos, contados da aprovação da prestação ou tomada de contas, do gestor do órgão ou entidade concedente, relativa ao exercício da concessão. De igual forma, prevê o § 3º, do art. 79, da IN MinC 1/2012, que o proponente deve manter os documentos fiscais originais e cópias de todos os cheques emitidos, frente e verso, de forma que os beneficiários possam ser identificados, pelo prazo mínimo de dez anos.
32.31. Também não podemos concordar com a alegação de que a glosa das despesas foi motivada por mera 'irregularidade formal', pois o descumprimento das normas execução financeira é irregularidade que implica a necessidade de reparação do erário.
32.32. A utilização de recursos federais repassados em despesas que, considerando o programa ou o projeto no caso concreto, não são permitidas, é irregular e resulta na condenação em débito dos responsáveis, como pode ser visto, por exemplo, nos Acórdãos 10.325/2017, 1.114/2017 e 3.172/2012 da Segunda Câmara do Tribunal de Contas da União.
32.33. Sobre as conclusões de relatório de análise técnica acerca do cumprimento do objeto aprovado também são insuficientes para descaracterizar as irregularidades nos presentes autos, dado que estas são de natureza financeira, sem relação direta com a execução do objeto. 
32.34. Por fim, não possuem o condão de descaracterizar a irregularidade imputada as alegações acerca do inegável histórico de bons trabalhos da diretora Tizuka Yamasaki, fato público e notório, bem como sobre as eventuais consequências da manutenção do pedido de devolução dos recursos.
33. Da análise procedida acima, verifica-se que os argumentos de defesa não foram suficientes para elidir a irregularidade pela qual estão sendo responsabilizados, de forma que devem ser rejeitados.
34. Não há elementos para que se possa efetivamente aferir e reconhecer a ocorrência de boa-fé na conduta de Tizuka Yamasaki, Maria das Graças de Sena Silva e Scena Filmes Ltda., podendo este Tribunal, desde logo, proferir o julgamento de mérito pela irregularidade das contas, conforme os termos dos §§ 2º e 6º do art. 202 do Regimento Interno do TCU, condenando-se os responsáveis ao débito apurado e aplicando-lhes a multa prevista no art. 57, da Lei 8.443/1992.
Dos demais requerimentos dos responsáveis Tizuka Yamasaki, Maria das Graças de Sena Silva e Scena Filmes Ltda.
35. Além dos argumentos apresentados em suas alegações de defesa, eles requerem ainda o seguinte (peça 269) :
35.1. solicitam agenda para audiência virtual com a Relatoria do processo referenciado acima, com vistas a prestar os esclarecimentos necessários e exercer com amplitude seu direito de defesa.
Análise
36. Quanto ao requerimento reproduzido anteriormente, foge à competência desta Unidade Técnica o retorno que eventualmente será dado ao requerimento formulado.
Prescrição da Pretensão Punitiva
37. Vale ressaltar que a pretensão punitiva do TCU, conforme Acórdão 1441/2016-TCU-Plenário, Relator Min. Benjamin Zymler, que uniformizou a jurisprudência acerca dessa questão, subordina-se ao prazo geral de prescrição indicado no art. 205 do Código Civil, que é de dez anos, contado da data de ocorrência da irregularidade sancionada, nos termos do art. 189 do Código Civil, sendo este prazo interrompido pelo ato que ordenar a citação, a audiência ou a oitiva dos responsáveis.
38. No caso em exame, ocorreu a prescrição, uma vez que a última irregularidade sancionada ocorreu em 30/4/2006, e o ato de ordenação da citação ocorreu apenas em 8/7/2021.
CONCLUSÃO
39. Em face da análise promovida na seção 'Exame Técnico', propõe-se rejeitar as alegações de defesa de Tizuka Yamasaki, Maria das Graças de Sena Silva e Scena Filmes Ltda., uma vez que não foram suficientes para sanar as irregularidades a eles atribuídas e nem afastar o débito apurado. Ademais, inexistem nos autos elementos que demonstrem a boa-fé dos responsáveis ou a ocorrência de outras excludentes de culpabilidade.
40. Verifica-se também que houve a prescrição da pretensão punitiva, conforme análise já realizada.
41. Tendo em vista que não constam dos autos elementos que permitam reconhecer a boa-fé dos responsáveis, sugere-se que as suas contas sejam julgadas irregulares, nos termos do art. 202, § 6º, do Regimento Interno do TCU, com a imputação do débito atualizado monetariamente e acrescido de juros de mora, nos termos do art. 202, § 1º do Regimento Interno do TCU, descontado o valor eventualmente recolhido.
42. Por fim, como não houve elementos que pudessem modificar o entendimento acerca das irregularidades em apuração, mantém-se a matriz de responsabilização presente na peça 247.
PROPOSTA DE ENCAMINHAMENTO
43. Diante do exposto, submetemos os autos à consideração superior, propondo ao Tribunal:
a) rejeitar as alegações de defesa apresentadas pelos responsáveis Tizuka Yamasaki (CPF: XXX.032.927-XX) , Maria das Graças de Sena Silva (CPF: XXX.974.788-XX) e Scena Filmes Ltda. (CNPJ: 00.193.157/0001-80) ; 
b) excluir da relação processual Ilya Yamasaki Deutsch Akiyoshi;
c) julgar irregulares, nos termos dos arts. 1º, inciso I, 16, inciso III, alíneas b e c, da Lei 8.443/1992, c/c os arts. 19 e 23, inciso III, da mesma Lei, as contas dos responsáveis Tizuka Yamasaki (CPF: XXX.032.927-XX) , Maria das Graças de Sena Silva (CPF: XXX.974.788-XX) e Scena Filmes Ltda. (CNPJ: 00.193.157/0001-80) , condenando-os solidariamente ao pagamento das importâncias a seguir especificadas, atualizadas monetariamente e acrescidas dos juros de mora, calculadas a partir das datas discriminadas até a data da efetiva quitação do débito, fixando-lhes o prazo de quinze dias, para que comprovem, perante o Tribunal, o recolhimento das referidas quantias aos cofres do Agência Nacional do Cinema, nos termos do art. 23, inciso III, alínea 'a', da citada lei, c/c o art. 214, inciso III, alínea 'a', do Regimento Interno do TCU.  
Débitos relacionados à responsável Maria das Graças de Sena Silva (CPF: XXX.974.788-XX) em solidariedade com Scena Filmes Ltda. (CNPJ: 00.193.157/0001-80) e Tizuka Yamasaki (CPF: XXX.032.927-XX) :
	Data de ocorrência
	Valor histórico (R$) 

	30/4/2006
	290.537,82

	31/7/2003
	546,00

	5/4/2002
	100,00

	24/5/2002
	30,00

	3/1/2002
	30,00

	26/12/2001
	4.000,00

	26/12/2001
	9.779,52

	23/1/2002
	19.869,47

	2/7/2002
	998,28

	20/12/2001
	150,00

	28/12/2001
	190,00

	16/3/2005
	90,00

	16/5/2002
	68,00

	17/8/1998
	5,40

	10/2/2000
	4,50

	16/2/2002
	5,15

	12/4/2002
	7,36

	12/4/2002
	2,03

	12/4/2002
	1,26

	21/5/2002
	55,30

	3/6/2002
	5,87

	17/6/2003
	1,96

	15/8/2003
	18,00

	15/8/2003
	8,10

	15/8/2003
	12,42

	15/8/2003
	4,50

	15/8/2003
	6,90

	15/8/2003
	17,94

	15/8/2003
	11,70

	22/9/2004
	53,94

	22/9/2004
	41,00

	22/9/2004
	53,79

	4/1/2005
	26,40

	18/1/2005
	2,08

	26/10/2001
	4,40

	26/10/2001
	36,30

	26/10/2001
	1,65

	28/12/2001
	88,08

	1/2/2002
	5,13

	4/2/2002
	16,38

	18/2/2002
	5,38

	6/3/2002
	0,55

	18/4/2002
	566,69

	29/8/2003
	799,07

Valor atualizado do débito (com juros) em 1/12/2021: R$ 1.392.626,19.
d) autorizar, desde logo, a cobrança judicial das dívidas, caso não atendidas as notificações, na forma do disposto no art. 28, inciso II, da Lei 8.443/1992;
e) autorizar também, desde logo, se requerido, com fundamento no art. 26, da Lei 8.443, de 1992, c/c o art. 217, §§ 1º e 2º do Regimento Interno do TCU, o parcelamento da (s) dívida (s) em até 36 parcelas, incidindo, sobre cada parcela, corrigida monetariamente, os correspondentes acréscimos legais, fixando-lhe o prazo de quinze dias, a contar do recebimento da notificação, para comprovar, perante o Tribunal, o recolhimento da primeira parcela, e de trinta dias, a contar da parcela anterior, para comprovar os recolhimentos das demais parcelas, devendo incidir, sobre cada valor mensal, atualizado monetariamente, os juros de mora devidos, no caso do débito, na forma prevista na legislação em vigor, alertando os responsáveis de que a falta de comprovação do recolhimento de qualquer parcela importará o vencimento antecipado do saldo devedor, nos termos do § 2º do art. 217 do Regimento Interno deste Tribunal; 
f) enviar cópia do Acórdão a ser prolatado à Procuradoria da República no Estado de RJ, nos termos do § 3º do art. 16 da Lei 8.443/1992, c/c o § 7º do art. 209 do Regimento Interno do TCU, para adoção das medidas cabíveis; e
g) enviar cópia do Acórdão que vier a ser proferido ao Agência Nacional do Cinema e aos responsáveis, para ciência;
h) informar à Procuradoria da República no Estado de RJ, ao Agência Nacional do Cinema e aos responsáveis que a presente deliberação, acompanhada do Relatório e do Voto que a fundamenta, está disponível para a consulta no endereço www.tcu.gov.br/acordaos, além de esclarecer que, caso requerido, o TCU poderá fornecer sem custos as correspondentes cópias, de forma impressa; e
i) informar à Procuradoria da República no Estado de RJ que, nos termos do parágrafo único do art. 62 da Resolução TCU 259/2014, os procuradores e membros do Ministério Público credenciados nesta Corte podem acessar os presentes autos de forma eletrônica e automática, ressalvados apenas os casos de eventuais peças classificadas como sigilosas, as quais requerem solicitação formal."
É o relatório.

Flavio Pougy de Rezende Martins (107127/OAB-RJ) e Cecilia Nunes Rabelo (24961/OAB-CE), representando Tizuka Yamasaki; Flavio Pougy de Rezende Martins (107127/OAB-RJ) e Cecilia Nunes Rabelo (24961/OAB-CE), representando Maria das Graças de Sena Silva; Flavio Pougy de Rezende Martins (107127/OAB-RJ) e Cecilia Nunes Rabelo (24961/OAB-CE), representando Scena Filmes Ltda.

Procurador Júlio Marcelo de Oliveira.

TOMADA DE CONTAS ESPECIAL. PROJETO CULTURAL PRONAC 96-1527. OBRA CINEMATOGRÁFICA DE LONGA METRAGEM. GAIJIN II. NÃO COMPROVAÇÃO DA REGULAR APLICAÇÃO DE PARTE DOS RECURSOS CAPTADOS. CITAÇÃO. IRREGULARIDADE DAS CONTAS. DÉBITO. MULTA.

TOMADA DE CONTAS ESPECIAL (TCE)

Secretaria de Controle Externo de Tomada de Contas Especial (SecexTCE).

Trata-se de tomada de contas especial (TCE) instaurada pela Agência Nacional do Cinema (Ancine) em desfavor de Scena Filmes Ltda. e de duas sócias-administradoras da empresa, Tizuka Yamasaki e Maria das Graças de Sena Silva, em razão da não comprovação da regular aplicação de recursos federais captados por força do projeto cultural "Gaijin II" (Pronac 96-1527) . 
O referido projeto, que contou com a captação de R$ 8.312.755,90 autorizada por meio da Portaria MinC 154/1996, tinha por objetivo produzir uma obra cinematográfica de longa-metragem abordando história de brasileiros descendentes de japoneses que foram ao Japão suprir escassez de mão de obra ou em busca de recursos financeiros.
Na fase interna da TCE, o tomador de contas concluiu pela impugnação parcial das despesas, no valor original de R$ 328.258,32, devido a não comprovação da contrapartida e da aplicação de parte dos recursos. O Controle Interno anuiu a esse posicionamento.
No âmbito do TCU os responsáveis foram regularmente citados e apresentaram suas alegações de defesa em conjunto.
Em análise de mérito, a unidade instrutora concluiu pela rejeição das alegações de defesa e propôs julgar irregulares as contas dos responsáveis, condenando-os ao débito apurado, mas sem aplicação de multa, diante da prescrição da pretensão punitiva. O Ministério Público de Contas anuiu a essa proposta.
Feita essa breve contextualização, passo a decidir.
II
Acolho o encaminhamento sugerido pela unidade instrutora e pelo Ministério Público junto ao TCU, razão pela qual incorporo seus fundamentos às minhas razões de decidir, sem prejuízo dos argumentos que passo a expor.
Com relação à prescrição da pretensão ressarcitória, adoto o posicionamento clássico e há muito reiterado desta Corte pela imprescritibilidade.
No que se refere ao entendimento fixado a partir do RE 636.886/AL (Tema 899 da repercussão geral) ao presente caso, limito-me a registrar o que restou consignado pelo próprio relator, Ministro Alexandre de Moraes (destaques acrescidos) :
"Os argumentos acima elencados conduzem à conclusão no sentido de que a pretensão executória de título executivo proveniente de decisão do TCU da qual resulte imputação de débito ou multa é prescritível; e, portanto, a ela se aplica o prazo prescricional da Lei de Execução Fiscal.
Nenhuma consideração houve acerca do prazo para constituição do título executivo, até porque esse não era o objeto da questão cuja repercussão geral foi reconhecida no Tema 899, que ficou adstrito, como sobejamente já apontado, à fase posterior à formação do título."
Na minha compreensão, diante dessa decisão e da inexistência de lei específica tratando do tema, o TCU terá necessariamente que suprir essa lacuna legislativa definindo as consequências da prescrição, tais como o prazo, o início da contagem e as causas de interrupção.
Recentemente, ao apreciar o TC Processo 000.006/2017-3, o Tribunal decidiu remeter a análise do tema ao processo que será criado em decorrência do Acórdão 459/2022-TCU-Plenário (redator Ministro Walton Alencar Rodrigues) . Essa decisão expediu comando à Secretaria-Geral de Controle Externo desta Casa para que seja formado um grupo técnico de trabalho destinado a apresentar projeto de ato normativo que discipline "o tema da prescrição da pretensão ressarcitória e da prescrição da pretensão punitiva no âmbito do controle externo, tendo por base jurisprudência predominante do Supremo Tribunal Federal, adequando-a às especificidades das diversas formas de atuação do Tribunal de Contas da União".
Dessa forma, até a conclusão desse trabalho, permanecem vigentes, em relação à prescrição da pretensão sancionatória, as regras do Acórdão 1441/2016-TCU-Plenário, e quanto à pretensão ressarcitória, a imprescritibilidade.
Com relação ao decurso de mais de 10 anos entre o fato gerador e a notificação da responsável Maria das Graças de Sena Silva, concordo com a conclusão da unidade instrutora de que não houve prejuízo à defesa. 
Sobre essa questão, a jurisprudência desta Corte é no sentido de que somente é cabível o arquivamento de processos de TCE nas hipóteses em que o transcurso de tempo superior a dez anos comprovadamente importe em obstáculos intransponíveis ao exercício do direito de defesa, competindo às partes, contudo, aduzir os elementos objetivos que demonstrem o real prejuízo (Acórdão 2511/2015-TCU-Plenário) .
Nesse sentido, o mero decurso de tempo não é, por si só, razão suficiente para o trancamento das contas, o qual somente ocorrerá, conforme mencionei, após a verificação de que o lapso temporal efetivamente prejudicou o exercício do direito à ampla defesa e ao contraditório, o que não restou demonstrado no caso sob exame. Inclusive, tanto a empresa quanto a outra responsável, Tizuka Yamasaki, foram notificadas tempestivamente das irregularidades apuradas nesta TCE.
No mérito, tenho que as informações presentes nos autos não permitem constatar a regular aplicação dos recursos públicos. Oportunizada a defesa dos responsáveis, tanto perante a Ancine quanto no âmbito desta Corte de Contas, eles não lograram afastar as irregularidades que lhes foram imputadas, assim sintetizadas:
2.1. Não comprovação do aporte integral da contrapartida pactuada;
2.2. Ausência parcial de documentos fiscais na prestação de contas;
2.3. Apresentação de documentação inidônea a título de comprovação de despesas; 
2.4. Divergência parcial entre a movimentação financeira e os documentos de despesa apresentados;
2.5. Realização de despesas em itens não permitidos ou incompatíveis com o objeto;
2.6. Não devolução do saldo remanescente da conta específica.
Rememoro que, para fins de prestação de contas, não basta a demonstração da execução física do projeto. Deve-se, também, demonstrar a execução financeira, isto é, o regular emprego dos recursos públicos no objeto pactuado. No caso, não foi imputada aos responsáveis a inexecução física, mas sim irregularidades atinentes à execução financeira, para as quais não apresentaram elementos de defesa aptos a afastar as constatações do tomador de contas.
Adentrando a análise dessas irregularidades, os responsáveis alegam que realizaram o aporte da contrapartida em valor acima do pactuado, no montante de R$ 1.575.876,67. Contudo, documento acostado aos autos (peça 187, p. 3-5) demonstra que foram regularmente comprovados, a título de contrapartida, somente R$ 241.106,70, do total pactuado de R$ 531.644,52. 
No caso, foram corretamente impugnados gastos com supostos beneficiários inadequadamente identificados na prestação de contas (sem indicação de CGC/CPF, de localização etc.) , no total de R$ 730.200,00. Ao fim, os responsáveis deixaram de aportar o montante de R$ 290.537,82 a título de contrapartida, que corresponde a cerca de 88,5% do valor original do débito que lhes fora imputado (R$ 328.258,32) .
Com relação aos documentos fiscais que poderiam subsidiar a defesa dos responsáveis, informam que eles teriam sido destruídos em incêndio ocorrido em 23/7/2012 no prédio ocupado pela empresa Porto Filmes. 
Tal argumento, contudo, não merece ser acolhido, tendo em vista a alegada data ser posterior ao termo final para a prestação de contas do projeto, 30/4/2006, ocasião em que a documentação deveria ter sido corretamente apresentada. É também posterior ao Relatório de Análise Financeira N° 34/2010 Preliminar, datado de 14/7/2010, por meio do qual os responsáveis tomaram novamente ciência das diversas pendências da prestação de contas. Observo, portanto, que a não comprovação da regular aplicação dos recursos não decorreu de fato alheio à vontade dos responsáveis, mas sim de conduta culposa.
Quanto à responsabilização, acolho a proposta de excluir Ilya Yamasaki Deutsch Akiyoshi da relação processual. Apesar de não ter sido citada, a responsável foi incluída no rol de responsáveis do Relatório do Tomador de Contas. Contudo, a responsável não praticou atos de gestão no período compreendido pelo projeto, tendo ingressado na sociedade apenas em junho de 2012 (peça 233) .
Tal argumento não socorre às demais responsáveis, Tizuka Yamasaki e Maria das Graças de Sena Silva, que efetivamente praticaram atos de gestão, não cabendo excluí-las do polo passivo da TCE, conforme concluiu a unidade instrutora. Alinho-me, assim, ao entendimento do TCU de que apenas os sócios que exercem atividade gerencial (administradores) em pessoa jurídica que recebe recursos com base na Lei Rouanet devem responder solidariamente com a empresa pelas irregularidades detectadas.
Isso porque, no caso sob exame, em que se verifica a administração de recursos públicos, existe o dever de prestar contas e demonstrar a regular aplicação dos valores captados a título de incentivo cultural, fundado no art. 70, parágrafo único, da Constituição Federal, sendo também previsto em normas infraconstitucionais, tais como o art. 93 do Decreto-Lei 200/1967, o art. 145 do Decreto 93.872/1986 e na própria Lei 8.313/1991 (Lei Rouanet) .
Nessa circunstância, o administrador da entidade é considerado gestor de recursos públicos, razão pela qual responde, solidariamente com a entidade, ao ressarcimento do dano causado ao erário, entendimento similar ao consignado no Enunciado 286 da Súmula da Jurisprudência do TCU.
No mesmo sentido aponta a jurisprudência selecionada desta Corte de Contas:
"Os sócios que exercem atividade gerencial em pessoa jurídica que recebe recursos com amparo na Lei Rouanet podem, com a empresa, responder solidariamente pelas irregularidades detectadas." (Acórdão 1634/2016-TCU-Primeira Câmara, rel. Min. Benjamin Zymler) 
"São solidariamente responsáveis os sócios que exercem atividade de gerência na sociedade empresária responsabilizada pela má aplicação dos recursos públicos a ela repassados na forma da Lei 8.313/1991 (Lei Rouanet) ." (Acórdão 6232/2011-TCU-Segunda Câmara, rel. Min. Raimundo Carreiro) 
"A responsabilidade pelo débito decorrente de patrocínios concedidos com base na Lei 8.313/1991 (Lei Rouanet) é da empresa responsável pela captação dos recursos e do seu representante legal, em regime de solidariedade." (Acórdão 7374/2010-TCU-Plenário, rel. Min. Valmir Campelo) 
"Sempre que juridicamente viável, deve ser promovida a citação solidária da sociedade empresária com seu dirigente, nos casos de tomada de contas especial que envolva renúncia fiscal, a exemplo das atividades desenvolvidas com recursos financeiros captados com amparo na Lei 8.313/1991 (Lei Rouanet) , mormente porque a omissão no dever de prestar contas configura infração que merece ser imputada à pessoa física do gestor, e não apenas à empresa." (Acórdão 4028/2010-TCU-Segunda Câmara, Min. André de Carvalho) .
Por fim, tenho que as demais alegações foram suficientemente analisadas pela unidade técnica, logo, por dever de síntese e objetividade processuais, remeto à instrução reproduzida no relatório que compõe esta decisão.
Sendo assim, as informações constantes do processo não permitem concluir pela regular aplicação dos recursos, cabendo, portanto, julgar irregulares as contas dos responsáveis, com fundamento no art. 16, inciso III, alíneas "b" e "c", da Lei 8.443/1992, condenando-os ao pagamento do débito apurado nos autos.
Deixo de aplicar a multa do art. 57 da Lei 8.443/1992 em razão da prescrição da pretensão punitiva, conforme discorrido pela unidade instrutora, já que a vigência do projeto expirou em 30/4/2006 e o despacho que ordenou a citação dos responsáveis é datado de 8/7/2021, tendo transcorrido prazo superior a dez anos (Acórdão 1441/2016-TCU-Plenário) .
	Ante o exposto, voto por que o Tribunal adote o Acórdão que ora submeto à deliberação deste Colegiado.
TCU, Sala das Sessões, em 7 de junho de 2022.
Ministro BRUNO DANTAS 
Relator